ACORDAO-COMPLETO-2418403

ACÓRDÃO 9680/2020 ATA 32/2020 - SEGUNDA CÂMARA

VISTOS, relatados e discutidos estes autos que tratam de Tomada de Contas Especial instaurada pelo Ministério da Agricultura, Pecuária e Abastecimento em razão da não aprovação da prestação de contas do Convênio 723.498/2009, celebrado entre o Centro de Estudos, Promoção e Desenvolvimento de Mercados (nome de fantasia: Instituto Mercadológico das Américas - IMA) e a União, o qual teve por objeto o apoio ao "Projeto de fortalecimento e integração em rede e capacidade gerencial das cooperativas do Tocantins";
ACÓRDAM os Ministros do Tribunal de Contas da União, reunidos em sessão da 2ª Câmara, ante as razões expostas pelo Relator, em:
9.1. considerar revéis Flávio Henrique Boechat de Aguiar e o Centro de Estudos, Promoção e Desenvolvimento de Mercados, para todos os efeitos, com fulcro no art. 12, § 3º, da Lei 8.443/1992, dando-se prosseguimento ao processo; 
9.2. acolher parcialmente as alegações de defesa de Luiz Antônio de Passos Curado; 
9.3. julgar irregulares as contas dos Srs. Luiz Antônio de Passos Curado e Flávio Henrique Boechat de Aguiar e do Centro de Estudos, Promoção e Desenvolvimento de Mercados, com fundamento nos artigos 1º, inciso I, 16, inciso III, alíneas "b" e "d", e § 2º, 19, caput, e 23, inciso III, alínea "a", da Lei 8.443/1992, e condenar os gestores ao pagamento das quantias a seguir especificadas, solidariamente com o Centro de Estudos, Promoção e Desenvolvimento de Mercados e proporcionalmente aos respectivos períodos em que estiveram no cargo de presidente da entidade, atualizadas monetariamente e acrescidas de juros de mora, calculados desde as datas discriminadas até o efetivo recolhimento, fixando-lhes o prazo de quinze dias, a contar da notificação, para que comprovem, perante o Tribunal, o recolhimento do débito ao Tesouro Nacional:
9.3.1. débito do Sr. Luiz Antônio de Passos Curado e do Centro de Estudos, Promoção e Desenvolvimento de Mercados (31/12/2009 até 28/2/2011) :
	Data da ocorrência
	Tipo de Lançamento
	Valor (R$) 

	19/3/2010
	Débito
	694.424,00

	19/3/2010
	Débito *
	2.657,88

	16/6/2010
	Crédito 
	5.468,58

	21/6/2010
	Crédito
	1.503,38

	13/7/2010
	Crédito
	61.952,00

	14/7/2010
	Crédito 
	74.629,52

	30/7/2010
	Crédito 
	3.697,68

	9/8/2010
	Crédito
	61.952,00

	19/8/2010
	Crédito 
	1.192,80

	30/8/2010
	Crédito
	3.100,20

	15/9/2010
	Crédito
	3.171,62

	15/9/2010
	Crédito
	924,00

	28/1/2011
	Crédito
	1.622,40

	28/1/2011
	Crédito
	721,60

	23/2/2011
	Crédito
	1.435,20

	23/2/2011
	Crédito
	721,60

	23/2/2011
	Crédito
	153.207,96

* débito referente à ausência de depósito da contrapartida.
	9.3.2.	débito do Sr. Flávio Henrique Boechat de Aguiar e do Centro de Estudos, Promoção e Desenvolvimento de Mercados (28/2/2011 a 31/10/2011) :
	Data da ocorrência
	Tipo de lançamento
	Valor (R$) 

	23/2/2011
	Débito
	153.207,96

	4/4/2011
	Crédito
	61.953,00

	26/4/2011
	Crédito
	1.248,00

	26/4/2011
	Crédito
	3.161,53

	10/5/2011
	Crédito
	1.013,67

	30/5/2011
	Crédito
	713,48

	31/5/2011
	Crédito
	61.953,00

	4/7/2011
	Crédito
	1.050,52

	4/7/2011
	Crédito
	721,60

	1/8/2011
	Crédito
	477,07

	20/9/2013
	Crédito
	382,17

	9.4. aplicar individualmente a Luiz Antônio de Passos Curado, Flávio Henrique Boechat de Aguiar e ao Centro de Estudos, Promoção e Desenvolvimento de Mercados as multas previstas no art. 57 da Lei 8.443/1992 c/c o art. 267 do Regimento Interno, nos valores de R$ 80.000,00 (oitenta mil reais) , R$ 5.000,00 (cinco mil reais) e R$ 85.000,00 (oitenta e cinco mil reais) , respectivamente, com a fixação do prazo de quinze dias, a contar das notificações, para comprovarem, perante o Tribunal (art. 214, inciso III, alínea "a", do Regimento Interno) , o recolhimento das dívidas aos cofres do Tesouro Nacional, atualizadas monetariamente desde a data do acórdão até a dos efetivos recolhimentos, se forem pagas após o vencimento, na forma da legislação em vigor; 
	9.5. autorizar, desde logo, nos termos do art. 28, inciso II, da Lei 8.443/1992, a cobrança judicial das dívidas, caso não atendidas as notificações; 
	9.6. autorizar o pagamento da dívida dos Srs. Luiz Antônio de Passos Curado e Flávio Henrique Boechat de Aguiar, e do Centro de Estudos, Promoção e Desenvolvimento de Mercados em até 36 parcelas mensais e consecutivas, condicionado ao requerimento pelos responsáveis, nos termos do art. 26 da Lei 8.443/1992 c/c o art. 217 do Regimento Interno, fixando-lhes o prazo de quinze dias, a contar do recebimento da notificação, para comprovarem perante o Tribunal o recolhimento da primeira parcela, e de trinta dias, a contar da parcela anterior, para comprovarem os recolhimentos das demais parcelas, devendo incidir sobre cada valor mensal, atualizado monetariamente, os juros de mora devidos, na forma prevista na legislação em vigor;
	9.7. encaminhar cópia deste acórdão aos responsáveis e à Secretaria de Desenvolvimento Agropecuário e Cooperativismo do MAPA, para ciência, e ao Procurador-Chefe da Procuradoria da República em Brasília, nos termos do § 3º do art. 16 da Lei 8.443/1992 c/c o § 7º do art. 209 do Regimento Interno do TCU, para adoção das medidas cabíveis; e lhes comunicar que o relatório e o voto que o fundamenta podem ser acessados por meio do endereço eletrônico www.tcu.gov.br/acordaos.

Tomada de Contas Especial instaurada pelo Ministério da Agricultura, Pecuária e Abastecimento em razão da não aprovação da prestação de contas do Convênio 723.498/2009, celebrado entre o Centro de Estudos, Promoção e Desenvolvimento de Mercados (nome de fantasia: Instituto Mercadológico das Américas  IMA) e a União, o qual teve por objeto o apoio ao Projeto de fortalecimento e integração em rede e capacidade gerencial das cooperativas do Tocantins.

Segunda Câmara

Ministério da Agricultura, Pecuária e Abastecimento; Secretaria de Desenvolvimento Agropecuário e Cooperativismo - MAPA.

3. Interessados/Responsáveis:
3.1. Responsáveis: Centro de Estudos, Promoção e Desenvolvimento de Mercados (08.436.467/0001-90); Flavio Henrique Boechat de Aguiar (XXX.039.231-XX); Luiz Antônio de Passos Curado (XXX.637.331-XX).

13.1. Ministros presentes: Ana Arraes (Presidente), Augusto Nardes (Relator), Aroldo Cedraz e Raimundo Carreiro.
13.2. Ministros-Substitutos presentes: Marcos Bemquerer Costa e André Luís de Carvalho.

ACORDAO-COMPLETO-2463247

Acórdão 5925/2021 - Segunda Câmara

ACORDAO-COMPLETO-2481846

Acórdão 8240/2021 - Segunda Câmara

FLAVIO HENRIQUE BOECHAT DE AGUIAR

AUGUSTO NARDES

Transcrevo a seguir a instrução de peça 70 lavrada por auditor da Secretaria de Controle Externo da Agricultura e do Meio Ambiente (SecexAgroAmbiental) , que contou com a anuência do corpo diretivo daquela unidade (peças 71 e 72) :
"INTRODUÇÃO
1. 	Cuidam os autos de tomada de contas especial (TCE) instaurada pelo Ministério da Agricultura, Pecuária e Abastecimento (MAPA) , em desfavor do Sr. Luiz Antônio de Passos Curado e do Centro de Estudos, Promoção e Desenvolvimento de Mercados (nome de fantasia: IMA - Instituto Mercadológico das Américas) , em razão da não aprovação da prestação de contas do Convênio 723.498/2009 (Siconv 723.498) , celebrado entre a referida entidade e a União, por intermédio do MAPA, tendo por objeto 'apoiar o projeto de fortalecimento e integração em rede e capacidade gerencial das cooperativas do Tocantins', conforme termo de convênio (peça 4, p. 5-25) e plano de trabalho (peça 4, p. 27-37) .
2. 	A instauração da presente TCE foi materializada pela não consecução dos objetivos pactuados, tendo em vista a ausência dos comprovantes das transações bancárias relativas aos pagamentos realizados, falta de correlação entre os extratos bancários e a relação de pagamentos e ausência de documentos relativos aos processos licitatórios, totalizando o montante de movimentação irregular no valor de R$ 694.424,00.
HISTÓRICO
3. 	Conforme disposto na Cláusula Quarta do Termo de Convênio (peça 4, p. 9) , foram previstos R$ 709.424,00 para a execução do objeto, dos quais R$ 694.424,00 seriam repassados pelo concedente e R$ 15.000,00 corresponderiam à contrapartida.
4. 	Os recursos federais foram repassados em duas parcelas mediante as ordens bancárias 2010OB800651 e 2010OB800652, ambas de 19/3/2010, nos valores de R$ 394.424,00 e R$ 300.000,00, respectivamente (peça 4, p. 135-139) . Consta dos autos as ordens bancárias 2010OB800594 (peça 4, p. 131) que foi cancelada pela 2010OB800597 (peça 4, p. 133) e reemitida pela OB2010OB800651 (peça 4, p. 135) . O saldo bancário foi restituído no valor de R$ 382,17, em 20/9/2013 (peça 5, p. 76) . O ajuste tinha vigência prevista para o período de 31/12/2009 a 30/11/2010, tendo sido prorrogado até 31/10/2011, conforme Termo Aditivo 1/2011 (peça 4, p. 143) . 
5. 	No Relatório do Tomador de Contas 34/2014-CGPC/SE/MAPA (peça 5, p. 270-278) , no qual os fatos estão circunstanciados, restou caracterizada a responsabilidade do Sr. Luiz Antônio de Passos Curado, Presidente do Centro de Estudos, Promoção e Desenvolvimento de Mercados em razão da não consecução dos objetivos pactuados no Convênio em comento, apurando-se como prejuízo o valor original de R$ 694.424,00. 
6. 	O Relatório de Auditoria 1013/2015 da Controladoria-Geral da União - CGU/PR (peça 5, p. 298-300) retrata as questões relatadas no Relatório do Tomador de Contas, responsabilizando o Sr. Luiz Antônio de Passos Curado pela quantia mencionada. O Certificado de Auditoria e o Parecer do Dirigente do Órgão de Controle Interno concluem pela irregularidade das contas (peça 5, p. 302-303) . O Pronunciamento Ministerial atesta haver tomado ciência das conclusões contidas no Relatório e Certificado de Auditoria, bem como no Parecer da Secretaria Federal de Controle Interno da CGU/PR (peça 5, p. 308) .
7.	Na instrução contida na peça 7 foi proposta a citação solidária dos responsáveis, o Sr. Luiz Antônio de Passos Curado, Presidente do IMA à época dos fatos, e o Centro de Estudos, Promoção e Desenvolvimento de Mercados, a fim de que apresentassem contrarrazões às ocorrências apuradas na prestação de contas do convênio que resultaram na instauração desta TCE e/ou recolhessem o débito. O objeto de ambas citações foi o débito decorrente da impugnação total das despesas do Convênio 723.498/2009, em face da não comprovação da boa e regular aplicação dos recursos federais geridos no período de 31/12/2009 a 31/10/2011, recebidos por força do referido ajuste. Além disso, foi proposta diligência junto à Superintendência do BB/DF, para que encaminhasse extratos e informações sobre a conta específica do convênio.
8.	As citações foram promovidas mediante os ofícios 532/2016 e 535/2016-TCU/SecexAmbiental, de 12/12/2016 (peças 10 e 12) , sendo que o ofício encaminhado ao Centro de Estudos, Promoção e Desenvolvimento de Mercados foi devolvido (peça 14) . Diante da falta de resposta, foi expedido o Ofício 027/2017-TCU/SecexAmbiental, novamente devolvido com o motivo 'MUDOU-SE' (peças 31/32) . Citada por edital, publicado no D.O.U. de 2/6/2017 (peça 37) , a entidade permaneceu silente.
9.	O responsável Sr. Luiz Antônio de Passos Curado apresentou sua alegações de defesa (peça 29, 48-54) e, posteriormente, documentação complementar (peças 67-68) . A diligência à Superintendência do BB/DF foi atendida, conforme as peças 30 e 41-47.
10. 	Na instrução de peça 55, a Secexambiental verificou no cadastro da Receita Federal que o Sr. Flavio Henrique Boechat de Aguiar se tornou Presidente do IMA em 20/3/2011. Apesar de constar como Diretor de Comunicação e Marketing (peça 5, p. 202) , verificou-se que ele praticava diversos atos de gestão intitulando-se presidente da entidade convenente ainda antes de 20/3/2011, conforme constatado em processo similar em tramitação neste Tribunal (TC Processo 018.144/2014-4, peça 15, pp. 38/45, 57/60, 66, 92, 96, 126 e 158; peça 17, p. 65; peça 32, pp. 23 e 89) . Além disso, consta da relação de pagamentos apresentada pela entidade na peça 5, p. 14-20 e assinada pelo próprio Flávio Henrique Boechat, que diversas despesas do convênio foram realizadas na sua gestão.
11. 	Dessa forma, o Sr. Flavio Henrique Boechat de Aguiar foi incluído entre os responsáveis solidários, visto que, como presidente da entidade, tornou-se formalmente responsável pela continuidade da execução do ajuste, bem como a prestação de contas final do convênio e relatórios de cumprimento do objeto (peça 41; peça 5, p. 4-64) , tendo sido relizada a sua citação solidária nos mesmos termos da citações anteriores.
EXAME TÉCNICO
12.	Em cumprimento ao Despacho do Secretário da SecexAmbiental (peça 57) , a citação foi promovida mediante o ofício 82/2018-TCU/SecexAmbiental, de 27/3/2018 (peça 58) .
Revelia do Centro de Estudos, Promoção e Desenvolvimento de Mercados - IMA e do Sr. Flavio Henrique Boechat de Aguiar
13. 	A citação do Centro de Estudos, Promoção e Desenvolvimento de Mercados - IMA foi promovida mediante o ofício 535/2016- TCU/SecexAmbiental, de 12/12/2016 (peça 12) , sendo que o ofício foi devolvido (peça 14) . Diante da falta de resposta, foi expedido o Ofício 27/2017-TCU/SecexAmbiental, novamente devolvido com o motivo 'MUDOU-SE' (peças 31/32) . Citada por edital, publicado no D.O.U. de 2/6/2017 (peça 37) , a entidade permaneceu silente. 
14. 	Ao celebrar convênio com o poder público federal, o IMA assumiu o papel de gestor público, se beneficiando dos recursos recebidos e assumindo, também, a obrigação de comprovar a boa e regular aplicação dos recursos públicos que lhe foram confiados. Não o fazendo, recai sobre ele, a presunção iuris tantum de ter dado causa aos prejuízos eventualmente causados ao erário, devendo responder solidariamente com os seus dirigentes.
15. 	Quanto ao Sr. Flavio Henrique Boechat de Aguiar, na tentativa de localizá-lo, o Serviço de Administração da SecexAmbiental conseguiu contato com o mesmo, por meio do telefone (61) 99216-5013, em 10/5/2018, às 18 h e 42 min (pesquisa à peça 61) , oportunidade em que o Senhor Flavio afirmou não ter endereço fixo em Brasília e que a empresa Centro de Estudos, Promoção e Desenvolvimento de Mercados encontrava-se liquidada. Na oportunidade, foram esclarecidos o assunto e objeto da presente tomada de contas especial ao Senhor Flavio, tendo sido solicitada por email cópia dos autos em questão a fim de apresentar suas alegações de defesa junto a este Tribunal (peça 64) .
16. 	Apesar do Sr Flavio Henrique Boechat de Aguiar ter tomado ciência do expediente que lhe foi encaminhado, conforme atesta o 'termo de vista e/ou recebimento de cópias' que compõe a peça 66, a citação não foi atendida e não houve manifestação quanto às irregularidades verificadas.
17. 	Transcorrido o prazo regimental fixado e mantendo-se inertes os aludidos responsáveis, impõe-se que sejam considerados revéis, dando-se prosseguimento ao processo, de acordo com o art. 12, § 3º, da Lei 8.443/1992. 
18. 	Nos processos do TCU, a revelia não leva à presunção de que seriam verdadeiras todas as imputações levantadas contra os responsáveis, diferentemente do que ocorre no processo civil, em que a revelia do réu opera a presunção da verdade dos fatos narrados pelo autor. Dessa forma, a avaliação da responsabilidade do agente não pode prescindir da prova existente no processo ou para ele carreada.
19. 	Ao não apresentar sua defesa, os responsáveis deixaram de produzir prova da regular aplicação dos recursos sob suas responsabilidades, em afronta às normas que impõem aos gestores públicos a obrigação legal de apresentar os documentos que demonstrem a correta utilização das verbas públicas, em observância ao contido no art. 93 do Decreto-Lei 200/67: 'Quem quer que utilize dinheiros públicos terá de justificar seu bom e regular emprego na conformidade das leis, regulamentos e normas emanadas das autoridades administrativas competentes.'
20. 	Configurada sua revelia frente à citação deste Tribunal e inexistindo comprovação da boa e regular aplicação dos recursos transferidos, considerados os elementos existentes nos autos, não resta alternativa senão dar seguimento ao processo proferindo julgamento sobre os elementos até aqui presentes, que conduzem à irregularidade  de suas contas.
21. 	Em se tratando de processo em que a parte interessada não se manifestou acerca das irregularidades imputadas, não há elementos para que se possa efetivamente aferir e reconhecer a ocorrência de boa-fé na conduta do responsável, podendo este Tribunal, desde logo, proferir o julgamento de mérito pela irregularidade das contas, conforme combinação dos §§ 2º e 6º do art. 202 do Regimento Interno do TCU.
22. 	Esse entendimento está amparado nos Acórdão 3542/2019-TCU-Primeira Câmara, rel. VITAL DO RÊGO; 2.848/2019-TCU-1ª Câmara, rel. MARCOS BEMQUERER; 697/2019-TCU-Plenário, rel. WALTON ALENCAR RODRIGUES e 294/2019-TCU-2ª Câmara, rel. AUGUSTO NARDES.
23. 	Assim, devem as contas do Centro de Estudos, Promoção e Desenvolvimento de Mercados - IMA e do Sr. Flavio Henrique Boechat de Aguiar serem julgadas irregulares, com a condenação em débito e aplicação de multa, com fundamento nos arts. 1º, inciso I, 16, inciso III, alínea 'b' e 'd' e § 2º da Lei 8.443/1992 c/c os arts. 19 e 23, inciso III, da mesma Lei, e com arts. 1º, inciso I, 209, incisos III e § 5º, 210 e 214, inciso III, do Regimento Interno, com remessa de cópia dos elementos pertinentes ao Ministério Público da União, atendendo, assim, ao disposto no art. 16, § 3º, da Lei 8.443/1992 c/c o art. 209, § 7º, do Regimento Interno/TCU.
Das alegações de defesa do Sr. Luiz Antônio de Passos Curado
24. 	Considerando que os responsáveis foram chamados em citação em solidariedade, por todos os fatos apontados, as alegações de defesa apresentadas pelo Sr. Luiz Antônio de Passos Curado aproveitam aos demais responsáveis revéis. 
25. 	O Sr. Luiz Antônio de Passos Curado tomou ciência do ofício que lhe foi remetido, conforme documento constante da peça 13, tendo apresentado pedido de prorrogação de prazo (peça 19) e, tempestivamente, suas alegações de defesa, conforme documentação integrante das peças 29 e 48 a 54. Serão também analisados os documentos de defesa acostados às peças 67 e 68, apresentados pelo referido responsável após o último pronunciamento da unidade técnica. 
26. 	Na defesa apresentada (peça 29) , o responsável, inicialmente, descreveu os fatos que acarretaram a não aprovação das contas. Em seguida, requereu a juntada do relatório de acompanhamento do convênio (peça 29, p. 125-152) , assinado pelo fiscal agropecuário Nelson Guedes de Mouta Filho que atesta o pleno atendimento dos objetivos do convênio.
27. 	Quanto às despesas realizadas no Estado do Tocantins, justificou que, na reunião inicial, as cooperativas do Tocantins manifestaram sua formal desistência do projeto, tendo sido requerida a alteração do local para o Estado de Minas Gerais, o que foi aprovado pelo Concedente (peça 29, p. 39-104) . Nesse sentido, não haveria que se falar em despesas não previstas no objeto do convênio, uma vez que, as duas ações no Estados do Tocantins - reunião de apresentação e Etapa 1 - seminário diagnóstico - estavam previstas no Plano de Trabalho no momento em que foram realizadas. A desistência formal dos beneficiários (peça 29, p. 36-38) só teria sido formalizada após a realização da primeira etapa. Assim, requereu que fossem acatados os gastos realizados no Estado do Tocantins.
28.	Em seguida, destacou que o IMA é uma OSCIP, portanto, não estaria obrigada a realizar procedimento licitatório previsto no art. 49 da Portaria Interministerial 127/2008. Por ser uma entidade privada sem fins lucrativos deveria realizar cotação prévia de preços no mercado, conforme art. 45 da referida portaria.  
29. 	Quanto à contratação da Fundação Dom Cabral - FDC sem o devido procedimento licitatório, o responsável alega que a FDC preenche todos os requisitos para ser contratada diretamente pelas modalidades de inexigibilidade ou dispensa de licitação, destacando que:
a)	A FDC já havia prestado serviços em outros Convênios com objeto similar;
b)	É uma empresa que possui declaração de utilidade pública federal;
c)	É desenvolvedora e detentora do método 'Rede de Desenvolvimento Integrado' que era objeto do convênio.
30. 	Afirma que a Fundação Dom Cabral é a desenvolvedora e única detentora da metodologia utilizada, chamada Rede de Desenvolvimento Integrado - RDI, o que tornou inexigível a concorrência licitatória. A referida Fundação é uma instituição educacional sem fins lucrativos, e sua contratação também poderia ocorrer com fundamento no inciso XIII do art. 24 da Lei 8.666/93 (dispensa de licitação) - (peça 29, p. 9-11) . 
31. 	Em relação ao valor da contratação, o responsável apresenta documentos que mostram que, em outros contratos de natureza similar, a Fundação Dom Cabral foi contratada por R$ 1.150,00 por hora/aula, ao passo que no contrato em análise o valor pactuado foi de R$ 1.093,28 por hora/aula, abaixo, portanto, da média de mercado ou de outros preços praticados pela FDC (peça 29, p. 105-114, peça 48, p. 6) . Apresentou documentos relativos à contratação da Fundação por outros Ministérios e Órgãos da União (peça 52) , relatório financeiro com os pagamentos realizados (peça 29, p. 250-254) e declaração de outras empresas atestando tanto a excelência como a exclusividade da FDC em relação à metodologia RDI (peça 29, p. 183-249) .
32. 	O responsável alega que a Fundação Dom Cabral foi contratada pela Organização das Cooperativas do Estado de São Paulo - OCESP, para prestar serviço de natureza similar, no âmbito de outro convênio celebrado entre a referida entidade e o governo federal. Informa que o referido convênio teve suas contas integralmente aprovadas. Naquele caso, também não foi realizado procedimento licitatório, e nem por isso alegou-se a existência de dano ao erário (peça 29, p. 14) . 
33. 	Sobre o ponto da citação relativo à ausência de licitação para contratação de consultoria jurídica com Lacombe e Neves da Silva Advogados Assoc., informou que realizou licitação na modalidade carta convite e selecionou a proposta mais vantajosa. Anexou nota fiscal e comprovante de transferência bancária (pela 29, p. 250-275) . 
34.	Quanto às contratações sem o devido processo licitatório, para fornecimento de passagens e hospedagem, refeições e coffe break, afirmou que as empresas prestaram serviços de forma correta e com valores compatíveis com o mercado. Todos os pagamentos estariam indicados no relatório financeiro conforme notas fiscais e comprovantes de pagamentos anexados (peça 29, p. 250-362) .
35.	Para justificar a contratação de serviços de acompanhamento técnico e apoio, dos Srs. Jorge Luiz Reis Viana e Péter dos Santos, respectivamente, afirmou que foram selecionadas as propostas de menor preço e anexou os respetivos recibos (peça 29, p. 348-380) . 
36.	No item relativo aos rendimentos financeiros informou que houve aplicação automática pelo agente financeiro. Quanto ao depósito da contrapartida, esclareceu que quase a totalidade correspondia a bens, infraestrutura e apoio administrativo, sendo impossível o seu depósito em conta específica.
37.	Destacou que os saques contra recibo foram efetuados para pagamento mensal aos responsáveis técnicos do projeto, taxi, alimentação, translado, entre outros, tendo sido declarados no relatório financeiro e apresentados recibos com o valor total dos serviços prestados (peça 29, p.348-408) . 
38.	Concluiu sua defesa com o pedido de aprovação integral das contas do convênio ou, alternativamente, a sua aprovação com ressalvas. 
39. 	Em momento posterior, o responsável apresentou novo expediente, informando que, nos autos da Ação Civil Pública 62581-12.2016.4.01.3400, que tem por objeto responsabilizar os convenentes por suposta malversação de recursos públicos ligados ao convênio 723498/2009, foi proferida sentença judicial rejeitando a ação por total inexistência de ato de improbidade administrativa. Requereu a juntada da referida sentença (peça 68) .
Análise
40.	Primeiramente, cumpre destacar que a prestação de contas apresentada pela Convenente foi analisada pela Coordenação Geral de Prestação de Contas do MAPA conforme Nota Técnica NT/CGPC/SE/MAPA175/2012, na qual foram apontadas diversas irregularidades que impossibilitaram a análise e aprovação da prestação de contas do convênio (peça 4, p. 267-271) . Posteriormente, a convenente apresentou novos documentos e justificativas ao Mapa, que foram analisados pelas Notas Técnicas 258/2012 (peça 4, p. 281-287) , 341/2012 (peça 4, p. 295-305) , 25/2013 (peça 4, p. 313-325) , 164/2013 (peça 4, p. 333-347) e, por fim, a Nota Técnica 25/2014 (peça 4, p. 355-363) . 
41.	Da leitura conjunta dessas notas técnicas, verifica-se que permaneceram não elididas as irregularidades, tenho sido proposta a citação nos seguintes termos: 
a) Ausência de procedimento licitatório para contratação da Fundação Dom Cabral, da consultoria jurídica da empresa Lacombe e Neves da Silva Advogados e dos Srs. Alexandre Martins Torres, Jorge Luiz Reis Viana e Peter dos Santos, referente a serviços de acompanhamento técnico dos trabalhos para execução do RDI em Tocantins e Minas Gerais, infringindo o disposto nos arts. 45 a 48 da Portaria Interministerial 127/2008, e cláusulas terceira, item II, subitens 'c' e 'o', e sétima do termo de convênio;
b) Realização de despesas no Estado do Tocantins que não atenderam ao objeto do convênio e não foram acatadas pelo fiscal que acompanhou a execução no local, infringindo o disposto no §1º, inciso II, alínea 'c' do art. 63 da Portaria Interministerial 127/2008 e cláusulas terceira, item II, subitem 'b', e sexta, itens III e IV, do termo de convênio; 
c) Ausência de documentação para comprovar o procedimento licitatório relativo à Carta Convite 4/2010, para reserva e fornecimento de bilhetes aéreos, reserva e locação de veículos automotivos e reserva de hospedagem, sendo contratada a empresa Mix Travel Agência de Viagens Ltda. - enviou uma proposta da empresa Águia Agência de Viagens Ltda., não consta CNPJ e faltaram duas propostas inclusive da contratada, infringindo o disposto nos arts. 45 a 48 da Portaria Interministerial 127/2008, e cláusulas terceira, item II, subitens 'c' e 'o', e sétima do termo de convênio;
d) Ausência de documentação para comprovar o procedimento licitatório relativo à Carta Convite 12/2011, para fornecimento de refeições para 45 pessoas, sendo contratada a empresa Café Perri Ltda. - foram apresentadas 3 propostas, porém todas irregulares em razão da ausência de data, endereço, CNPJ e assinatura da licitante, infringindo o disposto nos arts. 45 a 48 da Portaria Interministerial 127/2008, e cláusulas terceira, item II, subitens 'c' e 'o', e sétima do termo de convênio; 
e) Ausência de documentação para comprovar o procedimento licitatório relativo à Carta Convite 13/2011, para fornecimento de serviços de coffe break para 45 pessoas, sendo contratada a empresa Jouyce Lanches Ltda. - foram apresentadas 3 propostas, porém todas irregulares em razão da ausência de data, endereço, CNPJ e assinatura da licitante, infringindo o disposto nos arts. 45 a 48 da Portaria Interministerial 127/2008, e cláusulas terceira, item II, subitens 'c' e 'o', e sétima do termo de convênio; 
f) Ausência de depósito da contrapartida e da aplicação dos respectivos recursos no mercado financeiro, infringindo o disposto no art. 20, § 1° e art. 42, § 1°, inc. I e II, da Portaria Interministerial 127/2008, e cláusulas quarta e quinta do termo de convênio; 
g) Realização de pagamentos por meio de transferência online, cartão de débito, título, TED, documento de crédito, saques no caixa e outros, e sem envio dos comprovantes correspondentes a cada transação (medições, nota fiscal, recibo, diárias, passagens, folha de pagamento, documento fiscal de importação, etc. emitido pelo beneficiário ou fornecedor) , conforme a relação de pagamentos, infringindo o disposto no art. 50 da Portaria Interministerial 127/2008, e cláusula décima terceira do termo de convênio;
42. 	Quanto à ausência de extratos bancários nos autos, foi realizada diligência junto à Superintendência do BB/DF, para que encaminhasse extratos e informações sobre a conta específica do convênio, tendo sido possível verificar os responsáveis pelas operações bancárias, bem como, todos os débitos realizados na execução do convênio, no valor total de R$ 723.356,96 (peças 41 a 47) , conforme resumo detalhado a seguir:
	Descrição
	Valor (R$ ) 

	TEDs emitidas em favor da Fundação Dom Cabral
	247.810,00

	Transferências para Jorge Luiz Reis Viana
	8.000,00

	TED emitida em favor da Lacombe e Neves da Silva Advogados Associados
	74.629,52

	Pagamento de tributos retidos NF Lacombe e Neves
	4.890,48

	Pagamento de impostos
	232,80

	Transferências e pagamentos de títulos em favor da Mix Travel Agência Viagens Ltda.
	15.115,47

	Saques em espécie 
	49.900,00

	Transferências para o próprio convenente
	314.394,40

	Docs para empresa Café Pieri
	4.305,60

	Docs para empresa Joyce lanches
	2.164,80

	Docs para empresa Pailazu multimídia
	740,00

	Compras com cartão de débito, sem a apresentação do respectivo comprovante
	312,59

	Tarifas bancárias
	861,30

	TOTAL
	723.356,96

43. 	Em relação às pessoas autorizadas a movimentar a conta específica do convênio, o Banco do Brasil, por meio do Ofício CENOP 2017/24562845 (peça 30) , informou o seguinte:
a)	Período 27/2/2009 a 27/2/2011:
CPF XXX.637.331-XX - Luiz Antônio de Passos Curado
CPF XXX.749.598-XX - Marcos Cesar Luchini
b)	Período 28/2/2011 a 28/3/2013:
CPF: Flavio Henrique Boechat Aguiar
44. 	O convênio foi subscrito em 31/12/2009 pelo Sr. Luiz Antônio de Passos Curado, na condição de presidente do IMA/DF (peça 4, p. 25) . De fato, esse responsável consta, nos registros da Receita Federal, como presidente da entidade no período compreendido entre 22/6/2007 e 20/3/2011. Em seguida, foi sucedido por Flávio Henrique Boechat de Aguiar, que permanece na condição de presidente até os dias atuais. Consta no cadastro da Receita Federal, que o Sr. Flavio Henrique Boechat de Aguiar se tornou Presidente do IMA em 20/3/2011.
45. 	Considerando que o convênio vigeu no período de 31/12/2009 a 31/10/2011 e que, a partir de 28/2/2011, o Sr. Flávio Boechat passou a ser o responsável pela movimentação bancária, entende-se que o débito deve ser imputado, para cada responsável, proporcionalmente ao respectivo período em que estiveram no cargo de presidente da entidade. 
46.	A partir do extrato bancário (peça 41) e das notas fiscais apresentadas pelo responsável em sua defesa (peça 29, p. 163-168) , foi elaborada uma tabela resumo (peça 69) , na qual constam todos os débitos realizados na conta específica do convênio, tendo sido destacadas as despesas cujo nexo de causalidade restou comprovado. Também foi possível identificar que o Sr. Luiz Antônio de Passos Curado foi responsável pela utilização do montante de R$ 570.149,00, no período de 31/12/2009 a 27/2/2011, e o Sr. Flavio Henrique Boechat Aguiar, o valor de R$ 153.207,96, no período de 28/2/2011 a 31/12/2012.
47. 	No que se refere às irregularidades concernentes às despesas realizadas com a Fundação Dom Cabral, este Tribunal já tratou deste assunto no TC Processo 018.144/2014-4, no Voto do Ministro Relator André Luis de Carvalho, ao proferir o Acórdão 10.418/2019-TCU-1C, in verbis:
É sabido que a FDC é detentora de expertise reconhecida na formação profissional e no desenvolvimento de soluções adequadas às necessidades de seus clientes. A implementação da metodologia RDI, que fundamentou a contratação da FDC, foi expressamente prevista no plano de trabalho juntado à peça 1, p. 49-53. Portanto, não vejo óbice que sua contratação seja acolhida pelo TCU.
De acordo com o relatório complementar de acompanhamento do convênio, que ocorreu pari passu, as etapas programadas foram implementadas, com atingimento integral das metas (peça 17, p. 44-55) . 
Quanto aos pagamentos feitos, os extratos fornecidos pelo IMA/DF permitem identificar seis sucessivas transferências entre destinatários (TED) , no valor de R$ 59.888,00, entre maio e novembro de 2010, totalizando R$ 359.328,00. Considerando que foram omitidos os extratos bancários de 14/12/2010 a 31/7/2011, o nexo de causalidade entre os recursos transferidos e o pagamento da última parcela à FDC não está evidenciado. 
Acolho parcialmente as alegações de defesa de Luiz Antônio de Passos Curado, relativamente à contratação da Fundação Dom Cabral e aos pagamentos demonstrados, que totalizaram R$ 359.328,00.
48.	Verifica-se que, no TC Processo 018.144/2014-4, relativo ao Convênio 723500/2009, também celebrado entre o IMA e o MAPA, o Tribunal acolheu parcialmente as alegações de defesa, concordando com a contratação por inexigibilidade de licitação, porém, deixando de considerar os valores relativos às parcelas que não possuíam a devida comprovação no extrato bancário. 
49.	No presente caso, foi possível constatar que houve a transferência do montante de R$ 247.810,00 para a FDC (peça 69) , conforme discriminado a seguir:
	Data
	Valor (R$) 

	13/7/2010
	61.952,00

	9/8/2010
	61.952,00

	4/4/2011
	61.953,00

	31/5/2011
	61.953,00

	Total
	247.810,00

50. 	Diante do exposto, entende-se que devem ser acolhidas parcialmente as alegações de defesa de Luiz Antônio de Passos Curado, relativamente à contratação da Fundação Dom Cabral e aos pagamentos demonstrados, que totalizaram R$ 247.810,00.
51. 	Quanto às despesas no valor de R$ 8.000,00, relativas ao Contrato 10/2010 (peça 29, p. 359-361) celebrado com o Sr. Jorge Luiz Reis Viana (responsável pelo apoio) , verifica-se que não há nexo de causalidade entre a despesa realizada e os documentos apresentados, haja vista que, da análise dos extratos bancários, não existe correspondência entre os valores debitados da conta específica (peça 41) e o recibo apresentado (peça 29, p. 362) . No extrato constam quatro transferências de R$ 2.000,00 para o Sr. Jorge Luiz, no valor total de R$ 8.000,00, nos meses de dezembro/2010, fevereiro/2011, junho/2011 e julho/2011 (peça 47, p. 1) , sendo o recibo datado de agosto/2011 no valor de R$ 71.500,00. 
52. 	Cumpre destacar que a função de 'apoio' já estava englobada no Contrato 2/2010 firmado com a FDC (peça 29, p. 159) . Os termos firmados no referido contrato não deixam dúvidas de que o responsável de apoio e o responsável técnico seriam disponibilizados pela FDC, no âmbito das atividades prestadas a título de 'Coordenação geral', conforme excerto da cláusula segunda que transcrevo:
Coordenação Geral: tem como responsabilidade em todas as etapas do projeto, a orientação, estruturação, entrega, sustentação, qualidade e nível técnico assegurados e acompanhamento de cada associação e cooperativa dentro do grupo, com o objetivo de maximizar resultados para as empresas parceiras, através do Responsável da Técnico e do Responsável de Apoio. (grifei) 
53. 	Por essa razão, foi indevida a contratação e pagamentos feitos a Jorge Viana, na condição de 'responsável pelo apoio', motivo pelo qual não devem ser acatadas as despesas realizadas com o mesmo.
54. 	Quanto à despesa com honorários advocatícios (consultoria jurídica) , de que trata o pagamento realizado em 14/7/2010 em favor de Lacombe e Neves da Silva Advogados Associados, no valor de R$ 74.629,52 verifica-se que ela não estava prevista no plano de trabalho do convênio e foi executada sem a realização do processo licitatório correspondente, na forma estabelecida no art. 45 da Portaria Interministerial 127/2008. Ademais, não consta da relação de pessoal envolvido no projeto o nome do advogado Eduardo Dantas Ramos Junior OAB-DF 11.014 (peça 29, p. 264) . O objeto do contrato é a 'prestação de serviços especializados de consultoria jurídica para elaboração do modelo de gestão de cooperativas inscritas no projeto RDI', porém não há informação, no relatório de acompanhamento do convênio, sobre a participação desse advogado nos seminários, encontros, módulos ou monitorias (peça 4, p. 151-167) . Saliente-se que o pagamento foi realizado em 14/7/2010, apenas 2 dias após a assinatura do Contrato 2/2010 (peça 29, p. 262-264) , datado de 12/7/2010, e antes mesmo do início da execução do objeto pactuado, que se deu em janeiro/2011. Portanto, essa despesa não deverá ser acatada, por não possuir nexo de causalidade com a execução do objeto do convênio. Registre-se que o valor total desembolsado foi de R$ 79.520,00 (peça 29, p. 261-264) sendo R$ 74.629,52 transferido para a empresa e R$ 4.890,48 de impostos retidos.
55.	Outro contrato analisado foi o Contrato 4/2010, celebrado com a Mix Travel Agência de Viagens Ltda. (peça 29 p. 277-279) , que deu origem a nove faturas discriminadas na defesa apresentada (peça 29, p. 280-302) e no extrato bancário (peça 41) , totalizando R$ 15.115,47. Acerca dessas despesas verifica-se que as faturas, por si sós, não são documentos hábeis para comprovar a execução das despesas, pois são necessários comprovantes de embarque e as notas fiscais de hospedagem e dos aluguéis de veículos, que não foram apresentadas. Porém, confrontando as faturas apresentadas pela Mix Travel, (peça 29. p. 280-302) com a relação dos envolvidos com as atividades realizadas formulada pelo Mapa (peça 29, p. 127-146) , é possível verificar que as passagens emitidas e diárias em hotel pagas guardam consonância com os participantes das dinâmicas e com a movimentação bancária do convênio, estando o valor de R$ 15.115,47 pago à empresa devidamente comprovado, devendo ser acolhida a defesa quanto a este ponto.
56 	As empresas Café Pieri Ltda. e Joyce Lanches, após cotação de preços, foram contratadas para prestar serviços de almoço e coffee-break, respectivamente, por meio dos contratos 12/2011 (peça 29, p. 311-314) e 13/2011 (peça 29, p. 336-339) . A prestação de contas anexou notas fiscais no montante de R$ 5.719,20 (peça 29, p. 315-325) à Café Pierri e R$ 2.886,40 (peça 29, p. 340-347) à Joyce lanches. Verifica-se que existem pagamentos que não estão identificados no extrato da conta corrente específica, o que sugere que tenham sido pagos em espécie. O que se observa, no entanto, é um elevado montante de saques (R$ 49.900,00) em valor significativamente superior à diferença entre as notas fiscais apresentadas e o extrato bancário da conta específica, de forma que devem ser acatadas apenas as despesas comprovadas no extrato bancários, que totalizam R$ 4.305,60 para Café Pierri e R$ 2.164,80 para Joyce lanches (peça 43) .
57. 	Quanto às demais despesas existentes no extrato bancário, entende-se que houve movimentação irregular da conta específica do convênio, como por exemplo, nas transferências para a própria convenente (R$ 314.394,40) , tarifas bancárias (R$ 861,30) , compras com cartão (R$ 312,59) , DOC para a empresa Pailazu (R$ 740,00) e saques em espécie (R$ 49.900,00) . Tais despesas, além de contrariar normativo legal, impede, em regra, o estabelecimento de nexo de causalidade entre os saques realizados e a execução do objeto pactuado por meio de convênio ou congênere, custeada com recursos federais.
58.	O responsável informa que a conta particular da entidade foi utilizada para adiantar pagamentos com agilidade e posteriormente os recursos eram reembolsados. Isso ocorre, por exemplo, no suposto pagamento à FDC, em 20/12/2010, no valor de R$ 61.952,00 cujo montante foi transferido para o IMA (peça 41, p. 25) . Ocorre que, de forma similar à realização de saques em espécie, a transferência à própria entidade beneficiária de recursos de convênio impede a comprovação do nexo causal entre os recursos transferidos e as despesas realizadas, além de configurar prática vedada pelos normativos mencionados. A necessidade de fazer pagamentos com agilidade não justifica as irregularidades praticadas. 
59.	Os fatores acima mencionados, quando analisados em conjunto, sugerem que só devam ser acatadas as despesas nas quais seja comprovado o nexo entre o recurso público, oriundo da conta bancária específica e a nota fiscal ou comprovante válido de execução de despesa (art. 30, inciso XIII, e 50, caput, da Portaria Interministerial MP/MF/MCT 127/2008) , conforme tabela a seguir:
a) despesas comprovadas na gestão do Sr. Luiz Antônio de Passos Curado (31/12/2009 até 28/2/2011) :
	Data
	Despesa
	Valor (R$ ) 
	Documento

	21/6/2010
	Pagamento título Mix Travel
	1.503,38
	peça 29, p. 296

	13/7/2010
	TED Fundação Dom Cabral
	61.952,00
	peça 29, p. 163

	9/8/2010
	TED Fundação Dom Cabral
	61.952,00
	peça 29, p. 164

	30/8/2010
	Pagamento título Mix Travel
	3.100,20
	peça 29, p. 283

	15/9/2010
	Transferência Mix Travel
	3.171,62
	peça 29, p. 300

	15/9/2010
	Transferência Mix Travel
	924,00
	peça 29, p. 286

	28/1/2011
	DOC Café Pierri
	1.622,40
	peça 29, p. 316/324

	28/1/2011
	DOC Joyce Lanches
	721,60
	peça 29, p. 340

	23/2/2011
	DOC Café Pierri
	1.435,20
	peça 29, p. 315/323

	23/2/2011
	DOC Joyce Lanches
	721,60
	peça 29, p. 341

	TOTAL
	137.104,00
	
b) despesas comprovadas na gestão do Sr. Flávio Henrique Boechat de Aguiar (28/2/2011 a 31/10/2011) :
	Data
	Despesa
	Valor (R$ ) 
	Documento

	4/4/2011
	TED Fundação Dom Cabral
	61.952,00
	peça 29, p. 165

	26/4/2011
	DOC Café Pierri
	1.248,00
	peça 29, p. 317/321

	26/4/2011
	Transferência Mix Travel
	3.161,53
	peça 29, p. 294

	10/5/2011
	Pagamento título Mix Travel
	1.013,67
	peça 29, p. 280

	30/5/2011
	Pagamento título Mix Travel
	713,48
	peça 29, p. 282/292

	31/5/2011
	TED Fundação Dom Cabral
	61.953,00
	peça 29, p. 166

	4/7/2011
	Transferência Mix Travel
	1.050,52
	peça 29, p. 290

	4/7/2011
	DOC Joyce Lanches
	721,60
	peça 29, p. 342

	1/8/2011
	Pagamento título Mix Travel
	477,07
	peça 29, p. 281/288

	TOTAL
	132.291,87
	
60. 	Considerando o total de despesas comprovadas nos pagamentos para a Fundação Dom Cabral (R$ 247.810,00) , Mix Travel (R$ 15.115,47) , Joyce Lanches (R$ 2.164,80) e Café Pierri (R$ 4.305,60) , no montante de R$ 269.395,87 (R$ 137.104,00 + 132.291,87) , quando o valor total movimentado na conta específica do convênio totaliza R$ 723.356,96, tem-se que houve uso indevido dos recursos e saldo da conta corrente não restituído ao Tesouro Nacional, em afronta às disposições do convênio firmado e ao ditado pelo art. 20 da Instrução Normativa STN 1/1997. 
61. 	Assim, propõe-se rejeitar parcialmente as alegações de defesa apresentadas pelo Sr. Luiz Antônio de Passos Curado, uma vez que não foram suficientes para sanear as irregularidades a ele atribuídas, devendo suas contas serem julgadas irregulares com fundamento nos artigos 1º, inciso I, 16, inciso III, alíneas 'b' e 'd', 19, caput, e 23, inciso III, alínea 'a', da Lei 8.443/1992.
Da sentença proferida nos autos da Ação Civil Pública 62581-12.2016.4.01.3400 (peça 68) 
62. 	O responsável informou que, nos autos da Ação Civil Pública 62581-12.2016.4.01.3400, que tem por objeto responsabilizar os convenentes por suposta malversação de recursos públicos ligados ao convênio 723498/2009, foi proferida sentença judicial rejeitando a ação por total inexistência de ato de improbidade administrativa (peça 68) .
63. 	Quanto a este ponto, é sabido que o Tribunal de Contas da União possui jurisdição e competência próprias estabelecidas pela Constituição Federal e pela sua Lei Orgânica (Lei 8.443/92) . Dessa forma, a existência de ação judicial sobre mesma matéria não obsta o exercício do controle externo, dado o princípio da independência das instâncias cível, penal e administrativa. Somente teria influência no processo em exame a ação penal em que fossem absolvidos os responsáveis pela negativa de autoria ou inocorrência do fato, caso em que as demais esferas devem acatar a decisão adotada no âmbito do juízo penal.
64. 	Assim, a improcedência da ação civil pública não conduz à regularidade das contas do responsável. O princípio da independência entre as instâncias civil, administrativa e penal tem integral aplicação nesta Corte. A condenação no âmbito do Poder Judiciário obedece a requisitos diversos dos necessários para a condenação do TCU, cujo fundamento é consectário do inarredável dogma republicano da prestação de contas. Neste sentido, todos os gestores têm de comprovar a lisura de sua administração.
65. 	Esse entendimento é pacifico no TCU, sendo exemplos os Acórdão 2067/2015-TCU-Plenário, rel. BRUNO DANTAS; 2.613/2015-TCU-Plenário, rel. BENJAMIN ZYMLER; 2.437/2015-TCU-Plenário, rel. ANA ARRAES; 541/2015-Plenário, rel. RAIMUNDO CARREIRO; 1.529/2015-TCU-1ª Câmara, rel. WEDER DE OLIVEIRA; 9.563/2018-TCU-2ª Câmara, rel. JOSÉ MUCIO MONTEIRO; 714/2019-TCU-Plenário, rel. BRUNO DANTAS, entre outros.
66. 	A propósito do tema, excerto do voto proferido no STF pelo Exmo. Ministro Eros Grau, no julgamento do Mandado de Segurança 25.880, em que a impetrante pretendia invalidar acórdão desta Corte que a condenara em débito, sob o argumento de que a tomada de contas especial versava sobre os mesmos fatos tratados em ação civil pública, in verbis:
'6. A existência de ação civil pública para apuração dos mesmos fatos tratados pela decisão do TCU ora atacada não elide a competência da Corte de Contas para julgar a impetrante. O ajuizamento de ação civil pública não retira a competência do TCU para instaurar a tomada de contas especial e condenar o responsável a ressarcir ao erário valores indevidamente percebidos; há independência entre as instâncias civil, administrativa e penal.'
67. 	Nesses termos, o julgamento pela irregularidade das contas do responsável, com a consequente condenação para que ele promova o ressarcimento do dano ao erário, independe de ter havido ou não prática de ato de improbidade administrativa ou auferimento de vantagem pessoal em decorrência da gestão de recursos públicos, devendo suas alegações de defesa serem rejeitadas.
Da pretensão punitiva não prescrita
68. 	O período de vigência do ajuste foi de 31/12/2009 a 30/11/2010, tendo sido prorrogado até 31/10/2011, conforme Termo Aditivo 1/2011 (peça 4, p. 143) . 
69. 	Conforme entendimento do Acórdão 1441/2016-TCU-Plenário, rel. BENJAMIN ZYMLER, o prazo da prescrição da pretensão punitiva do TCU é de 10 anos contados do dia posterior à data limite para prestação de contas, que no caso concreto ocorreria em 31/10/2021, sendo que, em 30/11/2016, foi proferido o Despacho citatório (peça 9) , interrompendo a prescrição. 
70. 	Portanto, considerando que o lapso de tempo entre as ocorrências irregulares e o ato que interrompeu o prazo prescricional é inferior ao decêndio considerado no referido decisum, eventual sanção administrativa a ser aplicada aos responsáveis pelo Tribunal não estaria prejudicada pelo manto prescricional, devendo ser aplicada a multa prevista no artigo 57 da Lei Orgânica do TCU.
INFORMAÇÕES ADICIONAIS 
71.	Importante destacar que há neste Tribunal o TC Processo 018.144/2014-4 envolvendo os responsáveis Luiz Antônio de Passos Curado, Flavio Henrique Boechat de Aguiar e Centro de Estudos, Promoção e Desenvolvimento de Mercados, no qual foram verificadas irregularidades similares na execução do Convênio Siconv 723500/2009, cujo objeto era 'apoiar o projeto de fortalecimento e integração em rede e a capacidade gerencial das cooperativas de Mato Grosso do Sul', tendo sido proferido o Acórdão 10418/2019-TCU-Primeira Câmara que julgou irregulares as contas do Srs. Luiz Antônio de Passos Curado, Flávio Henrique Boechat de Aguiar e do Centro de Estudos, Promoção e Desenvolvimento de Mercados e condenou-os solidariamente ao pagamento do débito.  
CONCLUSÃO
72.	O Sr. Flavio Henrique Boechat de Aguiar e o Centro de Estudos, Promoção e Desenvolvimento de Mercados-IMA, regularmente citados, mantiveram-se inertes, sendo considerados revéis, dando-se prosseguimento ao processo, de acordo com o art. 12, § 3º, da Lei 8.443/1992. A entidade (pessoa jurídica) , como beneficiária dos recursos públicos recebidos responde solidariamente com seus administradores pelo dano ao erário, conforme a Súmula 286 deste Tribunal. Diante da revelia e inexistindo nos autos elementos que permitam concluir pela ocorrência de boa-fé ou de outros excludentes de culpabilidade em suas condutas, propõe-se que suas contas sejam julgadas irregulares e que sejam condenados em débito (itens 13 a 23) .
73. 	Em face da análise promovida nos itens 24-61, propõe-se rejeitar parcialmente as alegações de defesa apresentadas pelo Sr. Luiz Antônio de Passos Curado, uma vez que não foram suficientes para sanear as irregularidades a ele atribuídas.
74.	Destaca-se que o débito foi imputado, para cada responsável, proporcionalmente ao respectivo período em que estiveram no cargo de presidente da entidade, sendo que o Sr. Luiz Antônio de Passos Curado foi responsável pela utilização do montante de R$ 570.149,00 e o Sr. Flavio Henrique Boechat Aguiar, o valor de R$ 153.207,96 (item 46) .
75. 	Quanto à pretensão punitiva do TCU, verificou-se que não houve o transcurso de mais de dez anos dos fatos e a interrupção da prescrição, de forma que, deve ser aplicada a multa prevista no artigo 57 da Lei Orgânica do TCU.
76. 	Ademais, inexistem nos autos elementos que demonstrem sua boa-fé ou a ocorrência de outros excludentes de culpabilidade. Desse modo, as contas dos Srs. Luiz Antônio de Passos Curado, Flavio Henrique Boechat de Aguiar e do Centro de Estudos, Promoção e Desenvolvimento de Mercados-IMA devem, desde logo, ser julgadas irregulares, nos termos do art. 202, § 6º, do Regimento Interno/TCU, procedendo-se à condenação em débito e à aplicação da multa prevista no art. 57 da Lei 8.443/1992. 
PROPOSTA DE ENCAMINHAMENTO
77. 	Diante do exposto, submetem-se os autos à consideração superior, propondo ao Tribunal:
I. considerar revéis Flávio Henrique Boechat de Aguiar e o Centro de Estudos, Promoção e Desenvolvimento de Mercados, para todos os efeitos, com fulcro no art. 12, § 3º, da Lei 8.443/1992, dando-se prosseguimento ao processo; 
II. acolher parcialmente as alegações de defesa de Luiz Antônio de Passos Curado; 
III. julgar irregulares as contas dos Srs. Luiz Antônio de Passos Curado (CPF: XXX.637.331-XX) e Flávio Henrique Boechat de Aguiar (CPF: XXX.039.231-XX) e do Centro de Estudos, Promoção e Desenvolvimento de Mercados (CNPJ: 08.436.467/0001-90) , com fundamento nos artigos 1º, inciso I, 16, inciso III, alíneas 'b' e 'd', e § 2º, 19, caput, e 23, inciso III, alínea 'a', da Lei 8.443/1992, e condenar os gestores ao pagamento das quantias a seguir especificadas, solidariamente com o Centro de Estudos, Promoção e Desenvolvimento de Mercados e proporcionalmente aos respectivos períodos em que estiveram no cargo de presidente da entidade, atualizadas monetariamente e acrescidas de juros de mora, calculados desde as datas discriminadas até o efetivo recolhimento, fixando-lhes o prazo de quinze dias, a contar da notificação, para que comprovem, perante o Tribunal, o recolhimento do débito ao Tesouro Nacional:
a)	débito do Sr. Luiz Antônio de Passos Curado e do Centro de Estudos, Promoção e Desenvolvimento de Mercados (31/12/2009 até 28/2/2011) :
	Data da ocorrência
	Tipo de lançamento
	Valor (R$ ) 

	19/3/2010
	Débito
	694,424,00

	21/6/2010
	Crédito
	1.503,38

	13/7/2010
	Crédito
	61.952,00

	9/8/2010
	Crédito
	61.952,00

	30/8/2010
	Crédito
	3.100,20

	15/9/2010
	Crédito
	3.171,62

	15/9/2010
	Crédito
	924,00

	28/1/2011
	Crédito
	1.622,40

	28/1/2011
	Crédito
	721,60

	23/2/2011
	Crédito
	1.435,20

	23/2/2011
	Crédito
	721,60

	23/2/2011
	Crédito
	153.207,96

b)	débito do Sr. Flávio Henrique Boechat de Aguiar e do Centro de Estudos, Promoção e Desenvolvimento de Mercados (28/2/2011 a 31/10/2011) :
	Data da ocorrência
	Tipo de lançamento
	Valor (R$ ) 

	23/2/2011
	Débito
	153.207,96

	4/4/2011
	Crédito
	61.952,00

	26/4/2011
	Crédito
	1.248,00

	26/4/2011
	Crédito
	3.161,53

	10/5/2011
	Crédito
	1.013,67

	30/5/2011
	Crédito
	713,48

	31/5/2011
	Crédito
	61.953,00

	4/7/2011
	Crédito
	1.050,52

	4/7/2011
	Crédito
	721,60

	1/8/2011
	Crédito
	477,07

	20/9/2013
	Crédito
	382,17

IV. aplicar a Luiz Antônio de Passos Curado, Flávio Henrique Boechat de Aguiar e ao Centro de Estudos, Promoção e Desenvolvimento de Mercados, individualmente, a multa prevista no art. 57 da Lei 8.443/1992 c/c o art. 267 do Regimento Interno, com a fixação do prazo de quinze dias, a contar das notificações, para comprovarem, perante o Tribunal (art. 214, inciso III, alínea 'a', do Regimento Interno) , o recolhimento das dívidas aos cofres do Tesouro Nacional, atualizadas monetariamente desde a data do acórdão até a dos efetivos recolhimentos, se forem pagas após o vencimento, na forma da legislação em vigor; 
V. autorizar, desde logo, nos termos do art. 28, inciso II, da Lei 8.443/1992, a cobrança judicial das dívidas, caso não atendidas as notificações; 
VI. autorizar o pagamento da dívida dos Srs. Luiz Antônio de Passos Curado (CPF: XXX.637.331-XX) e Flávio Henrique Boechat de Aguiar (CPF: XXX.039.231-XX) , e do Centro de Estudos, Promoção e Desenvolvimento de Mercados (CNPJ: 08.436.467/0001-90) em até 36 parcelas mensais e consecutivas, condicionado ao requerimento pelos responsáveis, nos termos do art. 26 da Lei 8.443/1992 c/c o art. 217 do Regimento Interno, fixando-lhes o prazo de quinze dias, a contar do recebimento da notificação, para comprovarem perante o Tribunal o recolhimento da primeira parcela, e de trinta dias, a contar da parcela anterior, para comprovarem os recolhimentos das demais parcelas, devendo incidir sobre cada valor mensal, atualizado monetariamente, os juros de mora devidos, na forma prevista na legislação em vigor;
VII. encaminhar cópia da deliberação ao Procurador-Chefe da Procuradoria da República em Brasília, nos termos do § 3º do art. 16 da Lei 8.443/1992 c/c o § 7º do art. 209 do Regimento Interno do TCU, para adoção das medidas cabíveis; e comunicar-lhe que o relatório e o voto que a fundamentarem podem ser acessados por meio do endereço eletrônico www.tcu.gov.br/acordaos e que, caso haja interesse, o Tribunal pode enviar-lhe cópia desses documentos sem qualquer custo."
2.	Por meio de parecer à peça 73, o membro do Ministério Público junto ao TCU dissentiu de parte dos encaminhamentos propostos, pelas razões que transcrevo a seguir:
"Trata-se de tomada de contas especial (TCE) instaurada pelo Ministério da Agricultura, Pecuária e Abastecimento (Mapa) em razão da não aprovação da prestação de contas do Convênio 723.498/2009, celebrado entre o Centro de Estudos, Promoção e Desenvolvimento de Mercados (nome de fantasia: Instituto Mercadológico das Américas - IMA) e a União, o qual teve por objeto o apoio ao 'projeto de fortalecimento e integração em rede e capacidade gerencial das cooperativas do Tocantins' (peça 4, p. 5-37) .
2.	O valor total de recursos previsto para a execução do convênio foi de R$ 709.424,00, sendo R$ 694.424,00 oriundos do Mapa e R$ 15.000,00 correspondentes à contrapartida a ser aportada pela entidade convenente. Os recursos federais foram integralmente transferidos por intermédio de duas ordens bancárias emitidas em março de 2009 (peça 4, p. 131, 133 e 135-139) .  
3.	As irregularidades que ensejaram a instauração desta TCE - concernentes à ausência de comprovantes das transações bancárias dos pagamentos realizados, de correlação entre os extratos bancários e a relação de pagamentos e de documentos relativos aos processos licitatórios - foram circunstanciadas no relatório de TCE, no qual se concluiu pela ocorrência de débito no valor original de R$ 694.424,00, correspondente à integralidade dos recursos federais descentralizados, cuja responsabilidade pelo ressarcimento foi imputada ao Sr. Luiz Antônio de Passos Curado, Presidente do IMA (peça 5, p. 270-278) .
4.	No âmbito do TCU, foram realizadas inicialmente as citações da entidade convenente e do Sr. Luiz Antônio de Passos Curado e diligência ao Banco do Brasil (BB) para que encaminhasse o extrato e informações sobre a conta corrente específica do convênio. Posteriormente, por meio do cadastro de pessoa física da Receita Federal, verificou-se que o Sr. Flávio Henrique Boechat de Aguiar se tornou presidente do IMA em 20/3/2011. Em razão disso, o aludido gestor foi incluído como responsável nesta TCE, tendo em vista que, ao assumir a presidência da entidade, coube a ele dar continuidade à execução do objeto pactuado, como também efetuar a prestação final de contas da avença em análise. Por conseguinte, promoveu-se sua citação solidária, nos mesmos termos daquelas que já haviam sido realizadas. A despeito de todos os responsáveis terem sido regularmente instados a apresentar suas alegações de defesa, somente o Sr. Luiz Antônio de Passos Curado se manifestou nos autos.
5.	Analisados os elementos de defesa encaminhados, a Secretaria de Controle Externo da Agricultura e do Meio Ambiente (SecexAgroambiental) propôs, em pronunciamentos convergentes, considerar revéis o Sr. Flávio Henrique Boechat de Aguiar e o IMA, acolher parcialmente as alegações de defesa do Sr. Luiz Antônio de Passos Curado, julgar irregulares as contas dos responsáveis, condená-los ao ressarcimento do débito - respondendo cada gestor, em solidariedade com o IMA, pelo dano apurado no período em que esteve à frente da administração da entidade - e aplicar-lhes a multa prevista no artigo 57 da Lei 8.443/1992.
6.	Com a finalidade de melhor estruturar a análise a ser perpetrada neste parecer, enumero a seguir - de forma resumida e agrupada por categoria - as irregularidades que fundamentaram a citação dos responsáveis:
a)	ausência de procedimento licitatório para as seguintes contratações:
a.1) Fundação Dom Cabral (FDC) , para a implantação da rede de desenvolvimento integrado de cooperativas no Estado do Tocantins;
a.2) Lacombe e Neves da Silva Advogados, para a prestação de serviços de consultoria jurídica; e
a.3) Srs. Alexandre Martins Torres, Jorge Luiz Reis Viana e Peter dos Santos, referente a serviços de acompanhamento técnico dos trabalhos desenvolvidos ao longo da execução do objeto do ajuste, nos estados do Tocantins e de Minas Gerais; 
b)	ausência de documentação para comprovar a efetiva realização dos seguintes procedimentos licitatórios:
b.1) Cartas Convite 4/2010, para a contratação de reserva e fornecimento de bilhetes aéreos, reserva e locação de veículos automotivos e reserva de hospedagem, no qual a empresa Mix Travel Agência de Viagens Ltda. se sagrou vencedora; 
b.2) Carta Convite 12/2011, para fornecimento de refeições para 45 pessoas, que resultou na contratação da empresa Café Pieri Ltda.; e 
b.3) Carta Convite 13/2011, para fornecimento de serviços de coffee break para 45 pessoas, em que foi selecionada a empresa Joyce Lanches Ltda.;
c)	ausência de depósito da contrapartida e de aplicação dos respectivos recursos no mercado financeiro; 
d)	realização de despesas no Estado do Tocantins que não atenderam ao objeto do convênio e não foram acatadas pelo fiscal que acompanhou a execução in loco; e 
e)	realização de pagamentos por meio de transferência online, cartão de débito, título, Transferência Eletrônica Disponível (TED) , documento de crédito, saques no caixa e outros, e sem apresentação dos comprovantes bancários correspondentes a cada transação.
7.	Conforme se nota, a maior parte das circunstâncias consideradas irregulares diz respeito à ausência de procedimentos licitatórios e à inexistência de documentação que comprove a efetiva realização de licitação (alíneas 'a' e 'b' do parágrafo anterior) . De acordo com a consulta de pré-convênio efetuada no Sistema de Gestão de Convênios e Contratos de Repasse do Governo Federal (Siconv) , verifica-se que o Centro de Estudos, Promoção e Desenvolvimento de Mercados é uma entidade privada sem fins lucrativos, habilitada como Organização da Sociedade Civil de Interesse Público (Oscip) . Ocorre que o parágrafo único do artigo 1º da Lei 8.666/1993 abaixo transcrito não insere as Oscips no rol das entidades que estão obrigadas a observar rigorosamente as regras de licitação e de contratação nela estabelecidas:
Art. 1º Esta Lei estabelece normas gerais sobre licitações e contratos administrativos pertinentes a obras, serviços, inclusive de publicidade, compras, alienações e locações no âmbito dos Poderes da União, dos Estados, do Distrito Federal e dos Municípios.
Parágrafo único. Subordinam-se ao regime desta Lei, além dos órgãos da administração direta, os fundos especiais, as autarquias, as fundações públicas, as empresas públicas, as sociedades de economia mista e demais entidades controladas direta ou indiretamente pela União, Estados, Distrito Federal e Municípios. (grifamos) 
8.	O artigo 11 do Decreto 6.170/2007, que dispõe sobre 'normas relativas às transferências de recursos da União mediante convênios e contratos de repasse', estabelece que para a aquisição de produtos e a contratação de serviços com recursos provenientes da União, as entidades privadas sem fins lucrativos deverão 'observar os princípios da impessoalidade, moralidade e economicidade' e realizar, no mínimo, 'cotação prévia de preços no mercado antes da celebração do contrato' (grifamos) .
9.	No mesmo sentido, a Portaria Interministerial 127/2008, normativo sobre convênios e instrumentos congêneres vigente à época da celebração do ajuste, estabeleceu regras de licitação e contratação mais flexíveis para as entidades sem fins lucrativos beneficiárias de recursos federais, consoante se constata da leitura do dispositivo a seguir:
Art. 45. Para a aquisição de bens e contratação de serviços com recursos de órgãos ou entidades da Administração Pública federal, as entidades privadas sem fins lucrativos deverão realizar, no mínimo, cotação prévia de preços no mercado, observados os princípios da impessoalidade, moralidade e economicidade.
10.	Ainda sobre o tema, releva mencionar que a jurisprudência deste Tribunal consolidou-se no sentido de que as entidades privadas sem fins lucrativos que recebem recursos da União mediante convênio, embora não estejam obrigadas a licitar nos estritos ditames da Lei 8.666/1993, devem observar os princípios da impessoalidade, moralidade e economicidade, sendo necessária, no mínimo, a realização de cotação prévia de preços no mercado antes da celebração do contrato (Acórdão 3227/2012-TCU-Primeira Câmara, da relatoria da ministra Ana Arraes, e Acórdão 1331/2008-TCU-Plenário e 3.611/2013-Plenário, da relatoria do ministro Benjamin Zymler) . 
11.	Efetuados esses esclarecimentos iniciais, passo ao exame das falhas constatadas nos procedimentos licitatórios realizados pela entidade convenente, assim como daquelas relacionadas à execução das despesas com os recursos transferidos pelo Mapa. 
12.	Quanto à contratação direta da Fundação Dom Cabral - FDC (alínea 'a.1' do parágrafo 6 deste parecer) , reputo assistir razão ao Sr. Luiz Antônio de Passos Curado quando afirma que a metodologia denominada 'Rede de Desenvolvimento Integrado - RDI' foi expressamente prevista no plano de trabalho e que a instituição contratada para a efetivação da rede é a desenvolvedora e a única detentora de tal metodologia. 
13.	Com efeito, a implementação da RDI consta expressamente do título do projeto registrado no plano de trabalho da avença. A primeira fase prevista no cronograma de execução formulado para o convênio - 'discussão da proposta inicial para a estruturação da RDI' - deixa igualmente assente que a 'integração em rede [...] das cooperativas' deveria ser viabilizada por meio da utilização da aludida metodologia (peça 4, p. 29-31) . Ademais, em consulta ao sítio eletrônico da FDC na internet, verifiquei haver uma publicação intitulada 'RDI - Rede de Desenvolvimento integrado: fundamentos e experiências', cujo resumo menciona que a RDI constitui metodologia 'cuidadosamente elaborada pela FDC' (disponível em https://www.fdc.org.br/conhecimento/publicacoes/livro-27062, grifamos) .
14.	Dessa forma, conquanto não tenham sido apresentadas justificativas para a contratação direta da FDC, a ausência de procedimento licitatório não constitui irregularidade neste caso, na medida em que, o fato de ser fornecedor exclusivo do método de integração em rede expressamente previsto no plano de trabalho autoriza a contratação da fundação por inexigibilidade de licitação, o que, no caso em análise, significa que o IMA estaria desobrigado de efetuar a cotação prévia de preços no mercado exigida pela legislação de regência, conforme visto anteriormente.
15.	Ademais, não há nos autos qualquer indício de ocorrência de sobrepreço ou de superfaturamento na contratação da fundação. Pelo contrário, documentos constantes das alegações de defesa apresentadas pelo responsável revelam que os preços contratados pelo IMA são compatíveis com aqueles cobrados em contratos firmados entre a FDC e outros órgãos e entidades para a realização de serviços de natureza similar (peças 29, p. 105-114; e 52) .
16.	Cumpre ainda mencionar, consoante registrado pela SecexAgroambiental, que no âmbito do TC Processo 018.144/2014-4, o qual trata de TCE instaurada para analisar a regularidade na execução do Convênio 723500/2009 - também celebrado entre o Mapa e o IMA para a implementação de objeto idêntico, porém, no Estado do Mato Grosso do Sul -, o Tribunal de Contas da União, por meio do Acórdão 10418/2019-TCU-Primeira Câmara (relator Ministro André Luís de Carvalho) , admitiu a contratação por inexigibilidade de licitação da referida fundação, tendo apontado como irregulares somente os pagamentos que não guardavam a devida correlação no extrato bancário, de acordo com excerto a seguir transcrito do voto que conduziu a referida deliberação:
Segundo o responsável, o preço contratado estava 'compatível com o praticado no âmbito do Convênio Siconv 720244/2009' e que a FDC preenchia os requisitos para contratação por dispensa ou inexigibilidade de licitação, à luz da Lei 8.666/1993.
É sabido que a FDC é detentora de expertise reconhecida na formação profissional e no desenvolvimento de soluções adequadas às necessidades de seus clientes. A implementação da metodologia RDI, que fundamentou a contratação da FDC, foi expressamente prevista no plano de trabalho juntado à peça 1, p. 49-53. Portanto, não vejo óbice que sua contratação seja acolhida pelo TCU. (grifamos) 
17.	Dessa forma, em consonância com o entendimento adotado na deliberação mencionada no parágrafo precedente, concordo que devam ser parcialmente acolhidas as alegações de defesa do responsável em relação à contratação direta da FDC. O valor de R$ 247.810,00 indicado pela unidade técnica como o total de pagamentos efetuados à contratada que deve ser considerado regular apresenta-se igualmente apropriado, na medida em que corresponde à soma dos valores das quatro notas fiscais (entre as seis emitidas pela fundação) para as quais foi possível localizar a correspondente movimentação bancária (peças 29, p. 163-166; e 41, p. 20-21 e 29-30) . 
18.	Em relação ao pagamento de honorários advocatícios à Lacombe e Neves da Silva Advogados, para a prestação de serviços de consultoria jurídica (parágrafo 6, alínea 'a.2') , na instrução acostada à peça 70, concluiu-se, em síntese, que a despesa deve ser rejeitada em razão de ter sido executada sem a realização do processo licitatório correspondente e de não possuir previsão no plano de trabalho. Contrariamente ao entendimento manifestado pela unidade instrutiva, considero que devam ser acolhidos os argumentos do responsável quanto a este ponto. 
19.	Consoante aduziu o Sr. Luiz Antônio de Passos Curado, a contratação em análise foi precedida de licitação na modalidade convite. Com efeito, a meu ver, a documentação apresentada pelo responsável comprova a realização do Convite 002/2010. No âmbito desse procedimento, foram remetidas cartas convite para três fornecedores. Em resposta, todos os escritórios de advocacia consultados encaminharam suas propostas comerciais, entre as quais foi selecionada a da Lacombe e Neves da Silva Advogados, por apresentar o menor preço (peça 29, p. 256-261) . Portanto, avalio ser improcedente o argumento da unidade técnica quanto à não realização do procedimento licitatório, na medida em que as medidas adotadas pelo IMA para a seleção e contratação da consultoria jurídica atendem à regra prevista no já mencionado artigo 45 da Portaria Interministerial 127/2008, o qual exige a realização de cotação prévia de preços no mercado.
20.	Concordo, todavia, com a conclusão acerca da ausência de previsão para a realização de despesa com contratação de consultoria jurídica. Nada obstante, a despeito de não ter sido expressamente prevista entre os dispêndios autorizados no plano de trabalho (peça 29, p. 118-119) , os serviços contratados, relativos à 'consultoria jurídica para a elaboração do modelo de gestão de cooperativas inscritas no projeto RDI' (peça 29, p. 261) , possuem total aderência aos objetivos almejados com a celebração do Convênio 723.498/2009.
21.	Friso também que a execução da despesa observou os requisitos estabelecidos nos normativos de regência da matéria. O dispêndio foi corretamente registrado na relação de pagamentos e o valor correspondente encontra relação na movimentação bancária consignada no extrato da conta específica. Consta ainda dos autos o contrato formalizado com o escritório vencedor do certame e o recibo por ele emitido, no qual atesta o recebimento do valor correspondente (peça 29, p. 253, 171, 275, 262-264 e 266, respectivamente) . Esses elementos permitem o estabelecimento do nexo causal entre os recursos descentralizados pelo Mapa e o dispêndio efetuado para a realização do pagamento.
22.	Releva ainda ressaltar que os serviços foram efetivamente prestados, consoante evidencia o 'Relatório das atividades jurídicas realizadas no projeto RDI', emitido pela contratada, que contempla a lista das cooperativas envolvidas, bem como a descrição dos trabalhos realizados, os quais abrangeram, segundo o documento, visitas in loco para a 'formatação jurídica mais adequada aos anseios do grupo', como também o esclarecimento de diversas questões jurídicas levantadas pelas cooperativas, atinentes à sua organização em rede, tais como reflexos fiscais e tributários da integração, possibilidade de desistência voluntária de membro da rede e de participação de outros atores no grupo, como fornecedores, distribuidores, etc. (peça 29, p. 267-273) .
23.	Ainda em relação à contratação da consultoria jurídica, impende chamar atenção para o fato de a citação dos responsáveis ter sido fundamentada exclusivamente na ausência de procedimento licitatório (peças 10, 12 e 58) , irregularidade que, conforme visto, restou descaracterizada. Dessa forma, a condenação alvitrada pela SecexAgroambiental configurar-se-ia prejuízo à ampla defesa dos responsáveis, na medida em que as citações efetuadas não os interpelaram quanto à ausência de previsão da despesa no plano de trabalho. 
24.	Assim, o desfecho sugerido somente seria viável caso fossem renovadas as citações, procedimento que considero inoportuno no atual momento processual, mormente em razão do dilatado lapso temporal transcorrido desde a ocorrência dos atos de gestão inquinados. Dessa forma, com fundamento no exame ora empreendido, avalio que devam ser suprimidas do montante de débito imputado ao Sr. Luiz Curado as parcelas de R$ 74.629,52, R$ 3.697,68 e R$ 1.192,80, a primeira referente ao pagamento efetuado ao escritório de advocacia contratado e as duas últimas concernentes a tributos retidos em razão da aludida contratação.
25.	Da mesma forma, considero que a documentação acostada aos autos é suficiente para elidir a irregularidade relativa à não realização de licitação para a contratação de pessoas físicas para a prestação de serviços de acompanhamento técnico e de apoio (parágrafo 6, alínea 'a.3') . Os documentos 19, 20 e 21 anexos à peça de defesa apresentada pelo Sr. Luiz Antônio de Passos Curado comprovam a efetiva realização de procedimento simplificado de seleção, materializado nas cotações prévias de números 001, 002 e 003 de 2010, por meio das quais foram obtidas três propostas de preços para a prestação de cada um dos serviços cotados, bem como os currículos dos respectivos proponentes. Entre os participantes, foram contratados os que apresentaram as propostas de menor valor (peça 29, p. 348-408) . 
26.	Assim, julgo que as providências adotadas pelo IMA para proceder à seleção em análise são compatíveis com as exigências previstas no artigo 45 da Portaria Interministerial 127/2008, não havendo, portanto, que se falar em ausência de realização de procedimento licitatório para a contratação dos serviços. Tal conclusão não implica necessariamente no acolhimento dos valores gastos com as aludidas contratações, na medida em que a regularidade dessas despesas será examinada adiante, em tópico específico deste parecer.
27.	No que diz respeito à ausência de documentação comprobatória da realização do Convite 4/2010 (parágrafo 6, alínea 'b.1') , que resultou na contratação empresa Mix Travel Agência de Viagens Ltda. para a prestação de serviços de reserva e fornecimento de bilhetes aéreos, reserva e locação de veículos automotivos e reserva de hospedagem, realmente não constam dos autos documentos aptos a confirmar que o procedimento tenha efetivamente sido realizado, remanescendo, dessa forma, a inconsistência apontada pela unidade técnica, a qual, em conjunto com as demais falhas não elididas, deverá respaldar o julgamento pela irregularidade das contas dos responsáveis. 
28.	Nada obstante, o fato de não ter sido realizada a licitação não torna necessariamente irregulares as despesas executadas com a contratação dela resultante. Nesse contexto, a SecexAgroambiental efetuou o exame da documentação emitida pela agência de viagem contratada, por meio do qual constatou que as passagens e diárias por ela faturadas foram emitidas em nome dos participantes dos eventos realizados para a execução do objeto do convênio. Também foi possível identificar a relação entre as faturas emitidas e a movimentação bancária. Por esse motivo, em consonância com a unidade técnica, reputo que devam ser acolhidos os valores pagos à Mix Travel Agência de Viagens Ltda.
29.	De forma contrária à circunstância constatada em relação à Mix Travel, em que não foi possível confirmar a realização de licitação, avalio que a contratação das empresas Café Pieri Ltda. e Joyce Lanches Ltda. para o fornecimento de refeições e de serviço de coffe break para 45 pessoas (parágrafo 6, alíneas 'b.2' e 'b.3') , respectivamente, foi regularmente precedida do devido procedimento licitatório, na modalidade convite. 
30.	A despeito de a SecexAgroambiental não ter se manifestado expressamente sobre esse ponto, compulsando os autos, constatei que os documentos 17 e 18 anexados à peça de defesa do Sr. Luiz Curado demonstram que foram enviadas as cartas convite números 012 e 013 de 2011 para ao menos três fornecedores, entre os quais foram selecionados os que apresentaram proposta comercial de menor custo para cada serviço que se pretendia contratar (peça 29, p. 304-347) . Portanto, a meu ver, resta descaracterizada a irregularidade inicialmente verificada pela unidade instrutiva, referente à não comprovação da realização de procedimento licitatório. 
31.	Passo a seguir a efetuar o exame da irregularidade referente à ausência de depósito da contrapartida e de aplicação dos respectivos recursos no mercado financeiro (parágrafo 6, alínea 'c') . Destaco inicialmente que, a despeito de ter consignado em sua instrução os argumentos apresentados pelo Sr. Luiz Antônio de Passos Curado, a unidade técnica novamente não efetuou a análise desse item da citação. 
32.	O responsável informou que, desde o dia de seu depósito na conta específica, os recursos 'foram direcionados para investimento, de forma automática, pelo banco'. Ao examinar o extrato bancário da conta do convênio, verifica-se que, para cada pagamento efetuado, há um resgate de valor equivalente, aparentemente automático, de uma aplicação financeira em Certificado de Depósito Bancário (CDB) , intitulada 'BB CDB DI'. Portanto, a movimentação expressa no extrato bancário corrobora a informação de que os recursos foram aplicados diretamente pelo banco, motivo pelo qual deve ser acolhida a alegação apresentada pelo Sr. Luiz Curado sobre essa questão (peças 29, p. 20; e 41) . 
33.	Quanto à ausência de aporte da contrapartida, esclareceu o responsável que 'sua quase totalidade correspondia a bens, infraestrutura e apoio administrativo', o que tornou inviável seu depósito na conta específica (peça 29, p. 21) . Deveras, ao tratar da origem dos recursos orçamentários e financeiros que seriam utilizados na implementação do objeto, a Cláusula Quarta do termo do convênio estabeleceu que a contrapartida seria constituída pela entidade convenente na seguinte proporção: R$ 5.320,00 aportados em recursos financeiros e R$ 9.680,00 integralizados por meio do fornecimento de bens e serviços (peça 4, p. 9) .
34.	De acordo com o cronograma de desembolso definido no plano de trabalho, a parcela financeira da contrapartida deveria ter sido depositada pela convenente em dezembro de 2009 (peça 29, p. 120) . Entretanto, a movimentação bancária constante do extrato da conta específica não registra qualquer lançamento a crédito que corresponda à quantia de contrapartida que ficou a cargo do IMA, o que confirma que o valor realmente não foi aportado pela entidade.
35.	A jurisprudência desta Corte de Contas consolidou-se no sentido de que 'o convenente é responsável pelo ressarcimento do valor da contrapartida não utilizada na consecução do objeto de convênio, visto que se beneficia com o desequilíbrio da equação financeira inicialmente determinada no instrumento' (Acórdão 621/2008-TCU-Segunda Câmara, relator Ministro Aroldo Cedraz) . Nessa mesma linha são os Acórdãos TCU 2.423/2015, 3.791/2013 e 5.823/2011, todos da Segunda Câmara, da relatoria do Ministro André Luís de Carvalho.
36.	Acerca da matéria, importa resgatar trecho do voto do Ministro José Mucio Monteiro que antecedeu o Acórdão 5774/2015-TCU-Primeira Câmara, no qual este Tribunal enfrentou situação semelhante à que se observa nos presentes autos:
29. No que se refere à ausência de aplicação de contrapartida prevista em instrumento de convênio, não concordo com o cálculo efetuado pela unidade técnica (R$ 6.382,36) . Na verdade, a forma correta de se calcular o valor devido é, primeiro, dividindo-se a contrapartida prevista pelo valor inicial do convênio (R$ 7.942,21/R$ 159.642,21) e multiplicando o resultado por 100, para encontrar o percentual que ela representa em relação à avença (4,97%) . Essa proporção deve ser mantida e, no caso concreto, como a parcela aprovada de execução foi R$ 110.687,36, o percentual de 4,97% deve ser aplicado a esse valor. (grifamos) 
37.	Aplicando-se a este caso concreto a mesma solução adotada no precedente supramencionado, temos que a parcela financeira da contrapartida representa 0,75% do valor inicial do convênio (R$ 5.320,00 / R$ 709.424,00) . Portanto, o valor do dano referente à ausência de aporte da parcela financeira da contrapartida deve corresponder ao produto da multiplicação do aludido percentual pelo montante referente ao total de despesas cuja execução restar aprovada ao final da análise perpetrada neste parecer. O débito resultante deve ser imputado ao Sr. Luiz Antônio de Passos Curado (em solidariedade com o IMA) , na medida em que a data definida para a realização do depósito da contrapartida recaiu no período em que o responsável esteve à frente da gestão da entidade.
38.	No que tange à realização de despesas no Estado do Tocantins que não atenderam ao objeto do convênio (parágrafo 6, alínea 'd') , mais uma vez a unidade técnica não promoveu a análise quanto à pertinência das alegações de defesa apresentadas pelo Sr. Luiz Curado. Informou o responsável que o projeto visava inicialmente atender cooperativas localizadas no Estado do Tocantins. No entanto, após a realização da reunião de apresentação e da primeira etapa do projeto, seus potenciais beneficiários formalizaram sua desistência em aderir à RDI, por considerarem que o nível de desenvolvimento das cooperativas existente no estado à época estava muito aquém daquele exigido para a implementação do projeto (peça 29, p. 6-7) .
39.	Assim, defendeu não haver que se falar em realização de despesas que não atenderam ao objetivo do convênio, tendo em vista que, no momento da realização dos dispêndios no Estado do Tocantins, a previsão era de que as ações previstas no ajuste fossem desenvolvidas naquela localidade. Argumenta, por fim, que não pode ser penalizado em razão da desistência daqueles que seriam os beneficiários das ações que seriam implementadas, a qual foi formalizada somente após a realização da primeira etapa do projeto (peça 29, p. 7) .
40.	Com efeito, somente em agosto de 2010, passados aproximadamente oito meses do início da vigência do ajuste, por intermédio do Ofício 034/presi/2010, o Sindicato e Organização das Cooperativas no Estado do Tocantins comunicou formalmente sua desistência em participar da integração, sob a alegação de falta de interesse das cooperativas. A solicitação de realocação dos recursos para que a RDI pudesse ser implementada nas cooperativas associadas à Itambé, em Minas Gerais, foi efetuada ao Mapa por meio do Ofício IMA 0016/2011 (peça 29, p. 37 e 42) .
41.	Portanto, tendo em vista que a desistência do projeto é fato alheio à vontade do gestor da entidade convenente, configurar-se-ia inapropriado atribuir-lhe a obrigação de restituir o valor correspondente às despesas realizadas, no Estado do Tocantins, com as etapas iniciais implementadas ao longo do período em que o instrumento possuía como beneficiárias as cooperativas constituídas naquele ente da federação. Em razão disso, avalio que devam ser acolhidos os argumentos do responsável quanto a este ponto.
42.	A Nota Técnica 175/2012 registra que as despesas com as ações executadas no Estado do Tocantins perfizeram o valor total de R$ 5.468,58 (peça 4, 269) . No relatório de acompanhamento in loco do convênio, o servidor do Mapa designado para efetuar sua fiscalização informou que somente foram realizadas, no Estado do Tocantins, duas ações relativas às metas previstas no ajuste: uma reunião inicial, no dia 16/6/2010, e um seminário, no dia 9/8/2010 (peça 4, 165) . Assim, como não há nos autos informação precisa acerca da data efetiva da realização dos dispêndios iniciais naquele ente federado, por consistir em procedimento mais favorável aos responsáveis, proponho que o lançamento a crédito que será efetuado na composição do dano em razão do acolhimento dessas despesas adote o dia 16/6/2010 como data de ocorrência.
43.	Em seguida, será procedida à análise das despesas cuja regularidade não restou comprovada, concernentes a pagamentos realizados por meio de transferência on line, cartão de débito, título, TED, documento de crédito, saques no caixa e outros, e sem apresentação dos comprovantes bancários correspondentes a cada transação (parágrafo 6, alínea 'e') .  
44.	Julgo que as despesas efetuadas para pagamentos referentes a serviços de acompanhamento técnico - contratados com os Srs. Jorge Luiz Reis Viana, Peter dos Santos e Alexandre Martins Torres -, devam ser rejeitadas, em razão da inviabilidade em se identificar correlação entre os valores registrados nos recibos emitidos por esses prestadores de serviço (R$ 71.500,00, R$ 98.000,00 e R$ 85.000,00, respectivamente, peças 29, p. 362, 380 e 398) e aqueles dispostos no extrato bancário da conta específica do convênio (peça 41) . 
45.	Cumpre deixar assente que a proposta de reprovação das despesas efetuadas com serviços de acompanhamento técnico do projeto não decorre da ausência de procedimento licitatório para proceder à contratação dos respectivos prestadores de serviço (alínea 'a', do ofício de citação do Sr. Luiz Curado, constante da peça 10) , falha que, conforme demonstrou a análise consignada nos parágrafos 25 e 26 deste parecer, foi elidida pelo responsável. Portanto, a rejeição das despesas se dá em razão do não estabelecimento do necessário nexo causal entre os dispêndios realizados e os recursos federais transferidos ao IMA, irregularidade referente à alínea 'g' do supracitado ofício citatório.
46.	Quanto às demais despesas realizadas de forma irregular, operacionalizadas por intermédio de transferências online, cartões de débito, TEDs, saques realizados diretamente no caixa, etc., endosso a análise perpetrada pela unidade técnica, por igualmente entender não ser possível identificar sua conexão com o objeto pactuado no convênio, tampouco estabelecer o nexo de causalidade entre esses dispêndios e os recursos federais descentralizados pelo Mapa.
47.	Como consequência, concluo, em dissonância parcial com a SecexAgroambiental, que devam ser acolhidas as despesas a seguir relacionadas, em complemento àquelas já sugeridas pela unidade técnica na planilha constante da peça 69, bem como nas tabelas registradas na instrução de mérito elaborada para este processo (peça 70, p. 10-11) :
Tabela 1 - Despesas realizadas na execução do Convênio 723.498/2009 que, de forma divergente do posicionamento manifestado pela SecexAgroambiental, contam com proposta de acolhimento por este Parquet especial
	Data
	Despesa
	Valor (R$) 
	Documento
	Local da Análise

	16/6/2010
	Realização de despesas no Estado do Tocantins
	5.468,58
	peça 4, 165 e 269
	parágrafos 6, alínea 'd'; e 38 a 42 deste parecer

	14/7/2010
	Pagamento de honorários advocatícios à Lacombe Neves da Silva Advogados 
	74.629,52
	peça 29, p. 266
	parágrafos 6, alínea 'a.2'; e 18 a 24 deste parecer

	30/7/2010
	Impostos - referentes aos pagamentos efetuados à Lacombe Neves da Silva Advogados
	3.697,68
	peças 29, p. 253; e 41, p. 30
	parágrafos 6, alínea 'a.2'; e 18 a 24 deste parecer

	19/8/2010
	Impostos - referentes aos pagamentos efetuados à Lacombe Neves da Silva Advogados
	1.192,80
	peças 29, p. 253; e 41, p. 29
	parágrafos 6, alínea 'a.2'; e 18 a 24 deste parecer

	TOTAL
	84.988,58
	
48.	Portanto, levando-se em consideração os dispêndios que já haviam sido aceitos pela SecexAgroambiental, como também aqueles cuja execução foi considerada regular após o exame ora empreendido, tem-se que o total de despesa aprovada alcançou o montante de R$ 354.384,45, composto pelo valor de R$ 269.395,87 que já havia sido acolhido pela unidade instrutiva, acrescido da quantia de R$ 84.988,58 relativa à soma das despesas que receberam proposta de acolhimento neste parecer.
49.	Do montante total de despesas que reputo devam ser aprovadas, faz-se necessário calcular o valor do dano ao erário correspondente à ausência de aporte da contrapartida financeira. Conforme evidenciou a análise empreendida nos parágrafos 31 a 37 deste parecer, a parcela financeira da contrapartida que deveria ter sido depositada pela entidade convenente, no valor de R$ 5.320,00, corresponde a 0,75% do montante de R$ 709.424,00 estabelecido para a execução do ajuste. Aplicando-se esse percentual ao total de despesas que podem ser aprovadas (R$ 354.384,45) , obtém-se o importe de R$ 2.657,88, o qual passará a compor a parcela de débito cuja responsabilidade deve ser atribuída ao Sr. Luiz Antônio de Passos Curado, em solidariedade com o IMA. 
50.	Quanto à informação apresentada pelo responsável acerca da sentença judicial prolatada nos autos da Ação Civil Pública 62581-12.2016.4.01.3400, na qual o Tribunal Regional Federal da Primeira Região rejeitou a aduzida ação em razão da inexistência de ato de improbidade administrativa (peças 67-68) , releva esclarecer que o TCU possui jurisdição e competência próprias, estabelecidas pela Constituição Federal e pela sua Lei Orgânica (Lei 8.443/1992) . Por conseguinte, em homenagem ao princípio da independência das instâncias, a existência de ação penal judicial que verse sobre a mesma matéria não necessariamente obsta a atuação desta Corte de Contas. 
51.	Sobre esse tema, o Supremo Tribunal Federal (STF) tem apoiado a tese da independência entre as instâncias administrativa e judicial (Mandados de Segurança 26.969-DF e 25.880-DF) , no que é acompanhado pelo Superior Tribunal de Justiça (MS 7080-DF, MS 7138-DF e 7042-DF) , corroborando, por extensão, o entendimento esposado por este Tribunal. Nesse sentido são os Acórdão 3036/2015-TCU-Plenário, 10.042/2015-TCU2ª Câmara, 7.752-TCU1ª Câmara, 7.475/2015-TCU-1ª Câmara e 7.123/2014-TCU-1ª Câmara.
52.	Por oportuno, como bem apontou o Ministro Bruno Dantas no voto que precedeu o Acórdão 2067/2015-TCU-Plenário, impõe frisar que decisões proferidas no âmbito do Poder Judiciário somente podem interferir nos processos em trâmite neste Tribunal quando decorrerem de sentença criminal absolutória, na qual seja reconhecida ou provada a inexistência do fato ou a negativa da autoria em relação ao responsável (art. 935 do Código Civil) . Contudo, a alegação do Sr. Luiz Curado não se amolda a nenhuma dessas hipóteses em que o controle externo estaria vinculado à decisão judicial.
53.	Por fim, releva deixar assente que não foi caracterizada, no caso vertente, a prescrição da pretensão punitiva deste Tribunal, na medida em que as irregularidades que ensejaram a instauração desta TCE ocorreram nos exercícios de 2010 e 2011 e o ato que autorizou a citação dos responsáveis foi expedido em 30/11/2016 (peça 9) , antes, portanto, do interregno de dez anos previsto no art. 205 do Código Civil, utilizado como parâmetro por este Tribunal, conforme Acórdão 1441/2016-TCU-Plenário.
54.	Diante do exposto, com as vênias de estilo, este membro do Ministério Público de Contas manifesta-se parcialmente de acordo com o encaminhamento alvitrado pela SecexAgroambiental e propõe que o débito a ser imputado aos responsáveis, concernente às despesas realizadas ao longo da execução do Convênio 723.498/2009 que foram reprovadas, seja composto na forma definida a seguir:
a)	débito a ser imputado ao Sr. Luiz Antônio de Passos Curado, em solidariedade com o IMA (período de 31/12/2009 a 27/2/2011) :
	Data da ocorrência
	Tipo de Lançamento
	Valor (R$) 

	19/3/2010
	Débito
	694.424,00

	19/3/2010
	Débito *
	2.657,88

	16/6/2010
	Crédito **
	5.468,58

	21/6/2010
	Crédito
	1.503,38

	13/7/2010
	Crédito
	61.952,00

	14/7/2010
	Crédito ***
	74.629,52

	30/7/2010
	Crédito ***
	3.697,68

	9/8/2010
	Crédito
	61.952,00

	19/8/2010
	Crédito ***
	1.192,80

	30/8/2010
	Crédito
	3.100,20

	15/9/2010
	Crédito
	3.171,62

	15/9/2010
	Crédito
	924,00

	28/1/2011
	Crédito
	1.622,40

	28/1/2011
	Crédito
	721,60

	23/2/2011
	Crédito
	1.435,20

	23/2/2011
	Crédito
	721,60

	23/2/2011
	Crédito
	153.207,96

* débito referente à ausência de depósito da contrapartida, tratada nos parágrafos 6, alínea 'c'; 31 a 37; e 49 deste parecer.
** crédito relativo ao acolhimento das despesas efetuadas inicialmente no Estado do Tocantins, tratadas nos parágrafos 6, alínea 'd'; e 38 a 42 deste parecer.
*** créditos concernentes ao acolhimento das despesas efetuadas com o pagamento de honorários advocatícios à Lacombe e Neves da Silva Advogados, bem como com os recolhimentos de impostos dele decorrentes, tratadas nos parágrafos 6, alínea 'a.2'; e 18 a 24 deste parecer.
b)	débito a ser imputado ao Sr. Flávio Henrique Boechat de Aguiar, em solidariedade com o IMA (período de 28/2/2011 a 31/10/2011) :
	Data da ocorrência
	Tipo de lançamento
	Valor (R$) 

	23/2/2011
	Débito
	153.207,96

	4/4/2011
	Crédito
	61.953,00

	26/4/2011
	Crédito
	1.248,00

	26/4/2011
	Crédito
	3.161,53

	10/5/2011
	Crédito
	1.013,67

	30/5/2011
	Crédito
	713,48

	31/5/2011
	Crédito
	61.953,00

	4/7/2011
	Crédito
	1.050,52

	4/7/2011
	Crédito
	721,60

	1/8/2011
	Crédito
	477,07

	20/9/2013
	Crédito
	382,17

É o Relatório.

Russielton Sousa Barroso Cipriano (OAB 41213/DF), representando Luiz Antônio de Passos Curado.

Procurador Sergio Ricardo Costa Caribé.

TOMADA DE CONTAS ESPECIAL. IMPUGNAÇÃO TOTAL DAS DESPESAS. CITAÇÃO. REVELIA DE DOIS RESPONSÁVEIS. ACOLHIMENTO PARCIAL DAS ALEGAÇÕES APRESENTADAS POR OUTRO RESPONSÁVEL. CONTAS JULGADAS IRREGULARES. DÉBITO. MULTA.

TOMADA DE CONTAS ESPECIAL (TCE)

Secretaria de Controle Externo da Agricultura e do Meio Ambiente (SecexAgroambiental).

Em exame Tomada de Contas Especial (TCE) instaurada pelo Ministério da Agricultura, Pecuária e Abastecimento (Mapa) em razão da não aprovação da prestação de contas do Convênio 723.498/2009, celebrado entre o Centro de Estudos, Promoção e Desenvolvimento de Mercados (nome de fantasia: Instituto Mercadológico das Américas - IMA) e a União, o qual teve por objeto o apoio ao "Projeto de fortalecimento e integração em rede e capacidade gerencial das cooperativas do Tocantins" (peça 4, p. 5-37) .
2.	O valor total de recursos previsto para a execução do convênio foi de R$ 709.424,00, sendo R$ 694.424,00 oriundos do Mapa e R$ 15.000,00 correspondentes à contrapartida a ser aportada pela entidade convenente. Os recursos federais foram integralmente transferidos por intermédio de duas ordens bancárias emitidas em março de 2009 (peça 4, p. 131, 133 e 135-139) .   
3.	As irregularidades pelas quais os responsáveis foram citados resumem-se nas seguintes:
3.1.	ausência de procedimento licitatório para as seguintes contratações:
3.1.1.	Fundação Dom Cabral (FDC) , para a implantação da rede de desenvolvimento integrado de cooperativas no Estado do Tocantins;
3.1.2.	Lacombe e Neves da Silva Advogados, para a prestação de serviços de consultoria jurídica; 
3.1.3.	Srs. Alexandre Martins Torres, Jorge Luiz Reis Viana e Peter dos Santos, referente a serviços de acompanhamento técnico dos trabalhos desenvolvidos ao longo da execução do objeto do ajuste, nos estados do Tocantins e de Minas Gerais; 
3.2. 	ausência de documentação para comprovar a efetiva realização dos seguintes procedimentos licitatórios:
3.2.1.	Carta Convite 4/2010, para a contratação de reserva e fornecimento de bilhetes aéreos, reserva e locação de veículos automotivos e reserva de hospedagem, no qual a empresa Mix Travel Agência de Viagens Ltda. se sagrou vencedora; 
3.2.2.	Carta Convite 12/2011, para fornecimento de refeições para 45 pessoas, que resultou na contratação da empresa Café Pieri Ltda.; e 
3.2.3.	Carta Convite 13/2011, para fornecimento de serviços de coffee break para 45 pessoas, em que foi selecionada a empresa Joyce Lanches Ltda.
3.3.	ausência de depósito da contrapartida e de aplicação dos respectivos recursos no mercado financeiro; 
3.4. 	realização de despesas no Estado do Tocantins que não atenderam ao objeto do convênio e não foram acatadas pelo fiscal que acompanhou a execução in loco; e 
3.5.	realização de pagamentos por meio de transferência online, cartão de débito, título, Transferência Eletrônica Disponível (TED) , documento de crédito, saques no caixa e outros, e sem apresentação dos comprovantes bancários correspondentes a cada transação.
4.	As citações foram inicialmente endereçadas à entidade convenente e seu então dirigente, Sr. Luiz Antônio de Passos Curado. Posteriormente, por meio do cadastro de pessoa física da Receita Federal, verificou-se que o Sr. Flávio Henrique Boechat de Aguiar se tornou presidente do IMA em 20/3/2011. Em razão disso, o aludido gestor foi incluído como responsável nesta TCE, tendo em vista que, ao assumir a presidência da entidade, coube a ele dar continuidade à execução do objeto pactuado, como também efetuar a prestação final de contas da avença em análise. Por conseguinte, promoveu-se sua citação solidária, nos mesmos termos daquelas que já haviam sido realizadas. A despeito de todos os responsáveis terem sido regularmente instados a apresentar suas alegações de defesa, somente o Sr. Luiz Antônio de Passos Curado se manifestou nos autos.
5.	Analisados os elementos de defesa encaminhados, a Secretaria de Controle Externo da Agricultura e do Meio Ambiente (SecexAgroambiental) propôs, em pronunciamentos convergentes, considerar revéis o Sr. Flávio Henrique Boechat de Aguiar e o IMA, acolher parcialmente as alegações de defesa do Sr. Luiz Antônio de Passos Curado, julgar irregulares as contas dos responsáveis, condená-los ao ressarcimento do débito - respondendo cada gestor, em solidariedade com o IMA, pelo dano apurado no período em que esteve à frente da administração da entidade - e lhes aplicar a multa prevista no artigo 57 da Lei 8.443/1992.
6.	Por sua vez, o membro do Ministério Público junto ao TCU (MPjTCU) proferiu parecer divergindo de parte das conclusões da área técnica, para que sejam acolhidos mais alguns elementos da defesa, de modo a reduzir o montante do débito, mantendo inalteradas as demais propostas de encaminhamento.
7.	Historiados brevemente os fatos, no mérito, anuo desde já às conclusões e encaminhamentos sugeridos pelo MPjTCU, cujos fundamentos adoto como razões de decidir, sem prejuízo dos comentários que faço a seguir.
- II -
8.	Pelos motivos apresentados na sequência, anuo às conclusões do Parquet de que não subsistem as irregularidades acerca da ausência de procedimento licitatório para as contratações da Fundação Dom Cabral (FDC) para a implantação da rede de desenvolvimento integrado de cooperativas no Estado do Tocantins; da Lacombe e Neves da Silva Advogados, para a prestação de serviços de consultoria jurídica; e dos Srs. Alexandre Martins Torres, Jorge Luiz Reis Viana e Peter dos Santos, referente a serviços de acompanhamento técnico dos trabalhos desenvolvidos ao longo da execução do objeto do ajuste, nos estados do Tocantins e de Minas Gerais.
9.	De plano, observo que o parágrafo único do artigo 1º da Lei 8.666/1993 não insere as Organização da Sociedade Civil de Interesse Público (Oscip) no rol das entidades que estão obrigadas a observar rigorosamente as regras de licitação e de contratação nela estabelecidas. 
10.	Na mesma linha, o artigo 11 do Decreto 6.170/2007 e o artigo 45 da Portaria Interministerial 127/2008, vigente à época, não previam a obrigatoriedade de observância da Lei Geral de Licitações para as compras e contratações que viessem a ser realizadas por entidades privadas sem fins lucrativos recebedoras de recursos oriundos de transferências voluntárias da União, senão a observância dos princípios da impessoalidade, moralidade e economicidade, bem como a necessidade de realizarem, no mínimo, cotação prévia de preços no mercado antes da celebração do contrato.
11.	Em relação à FDC, ela foi contratada por inexigibilidade, ante sua expertise na execução de objetos semelhantes. Nesse sentido, cumpre registrar que, consoante registrado pela SecexAgroambiental, no âmbito do TC Processo 018.144/2014-4, o qual trata de TCE instaurada para analisar a regularidade na execução do Convênio 723500/2009 - também celebrado entre o Mapa e o IMA para a implementação de objeto idêntico, porém, no Estado do Mato Grosso do Sul -, este Tribunal, por meio do Acórdão 10418/2019-TCU-Primeira Câmara (relator Ministro André Luís de Carvalho) , admitiu a contratação por inexigibilidade de licitação da referida fundação, tendo apontado como irregulares somente os pagamentos que não guardavam a devida correlação no extrato bancário, de acordo com excerto a seguir transcrito do voto que conduziu a referida deliberação:
Segundo o responsável, o preço contratado estava "compatível com o praticado no âmbito do Convênio Siconv 720244/2009" e que a FDC preenchia os requisitos para contratação por dispensa ou inexigibilidade de licitação, à luz da Lei 8.666/1993.
É sabido que a FDC é detentora de expertise reconhecida na formação profissional e no desenvolvimento de soluções adequadas às necessidades de seus clientes. A implementação da metodologia RDI, que fundamentou a contratação da FDC, foi expressamente prevista no plano de trabalho juntado à peça 1, p. 49-53. Portanto, não vejo óbice que sua contratação seja acolhida pelo TCU. (destaquei) 
12.	Dessa forma, em consonância com o entendimento adotado em tal deliberação, concordo que devam ser acolhidas as alegações de defesa do responsável em relação à contratação direta da FDC. O valor de R$ 247.810,00, indicado pela unidade técnica como o total de pagamentos efetuados à contratada, apresenta-se igualmente apropriado, na medida em que corresponde à soma dos valores das quatro notas fiscais (entre as seis emitidas pela fundação) para as quais foi possível localizar a correspondente movimentação bancária (peças 29, p. 163-166; e 41, p. 20-21 e 29-30) .
13.	Ressalto que não há nos autos qualquer indício de ocorrência de sobrepreço ou de superfaturamento nessa contratação. Pelo contrário, documentos constantes das alegações de defesa apresentadas pelo responsável revelam que os preços contratados pelo IMA são compatíveis com aqueles cobrados em contratos firmados entre a FDC e outros órgãos e entidades para a realização de serviços de natureza similar (peças 29, p. 105-114; e 52) .
14.	Em relação à contratação da empresa Lacombe e Neves da Silva Advogados para a prestação de serviços de consultoria jurídica, a unidade técnica concluiu, em síntese, que a despesa deve ser rejeitada, pois, além de ter sido executada sem a realização do processo licitatório correspondente, ainda não possui previsão no plano de trabalho. 
15.	Acompanho novamente o posicionamento do MPjTCU, para que sejam acolhidos os argumentos do responsável quanto a este ponto. 
16.	Consoante aduziu o Sr. Luiz Antônio de Passos Curado, a contratação em análise foi precedida de licitação na modalidade convite (Convite 002/2010) . No âmbito desse procedimento, foram remetidas cartas convite para três fornecedores. Em resposta, todos os escritórios de advocacia consultados encaminharam suas propostas comerciais, entre as quais foi selecionada a da Lacombe e Neves da Silva Advogados, por apresentar o menor preço (peça 29, p. 256-261) . Portanto, avalio ser improcedente o argumento da unidade técnica quanto à não realização do procedimento licitatório, na medida em que as medidas adotadas pelo IMA para a seleção e contratação da consultoria jurídica atendem à regra prevista no já mencionado artigo 45 da Portaria Interministerial 127/2008, o qual exige a realização de cotação prévia de preços no mercado.
17.	Todavia, concordo com a conclusão acerca da ausência de previsão para a realização de despesa com contratação de consultoria jurídica. Sem embargo, a despeito de não ter sido expressamente prevista entre os dispêndios autorizados no plano de trabalho (peça 29, p. 118-119) , os serviços contratados, relativos à "consultoria jurídica para a elaboração do modelo de gestão de cooperativas inscritas no projeto RDI" (peça 29, p. 261) , possuem total aderência aos objetivos almejados com a celebração do Convênio 723.498/2009.
18.	Friso também que a execução da despesa observou os requisitos estabelecidos nos normativos de regência da matéria. O dispêndio foi corretamente registrado na relação de pagamentos e o valor correspondente encontra relação na movimentação bancária consignada no extrato da conta específica. Consta ainda dos autos o contrato formalizado com o escritório vencedor do certame e o recibo por ele emitido, no qual atesta o recebimento do valor correspondente (peça 29, p. 253, 171, 275, 262-264 e 266, respectivamente) . Esses elementos permitem o estabelecimento do nexo causal entre os recursos descentralizados pelo Mapa e o dispêndio efetuado para a realização do pagamento.
19.	Releva ainda ressaltar que os serviços foram efetivamente prestados, consoante evidencia o "Relatório das atividades jurídicas realizadas no projeto RDI", emitido pela contratada, que contempla a lista das cooperativas envolvidas, bem como a descrição dos trabalhos realizados, os quais abrangeram, segundo o documento, visitas in loco para a formatação jurídica mais adequada aos anseios do grupo, como também o esclarecimento de diversas questões jurídicas levantadas pelas cooperativas, atinentes à sua organização em rede, tais como reflexos fiscais e tributários da integração, possibilidade de desistência voluntária de membro da rede e de participação de outros atores no grupo, como fornecedores, distribuidores, etc. (peça 29, p. 267-273) .
20.	Ademais, impende chamar atenção para o fato de a citação dos responsáveis ter sido fundamentada exclusivamente na ausência de procedimento licitatório (peças 10, 12 e 58) , irregularidade que, conforme expus anteriormente, restou descaracterizada. Dessa forma, a condenação alvitrada pela SecexAgroambiental configurar-se-ia prejuízo à ampla defesa dos responsáveis, na medida em que as citações efetuadas não os interpelaram quanto à ausência de previsão da despesa no plano de trabalho.
21.	Em relação à não realização de licitação para a contratação de pessoas físicas para a prestação de serviços de acompanhamento técnico e de apoio, os documentos 19, 20 e 21 anexos à peça de defesa apresentada pelo Sr. Luiz Antônio de Passos Curado comprovam a efetiva realização de procedimento simplificado de seleção, materializado nas cotações prévias de números 001, 002 e 003 de 2010, por meio das quais foram obtidas três propostas de preços para a prestação de cada um dos serviços cotados, bem como os currículos dos respectivos proponentes. Entre os participantes, foram contratados os que apresentaram as propostas de menor valor (peça 29, p. 348-408) . 
22.	Assim, julgo que as providências adotadas pelo IMA para proceder à seleção em análise são compatíveis com as exigências previstas no artigo 45 da Portaria Interministerial 127/2008, não havendo, portanto, que se falar em ausência de realização de procedimento licitatório para a contratação desses serviços.
- III -
23. 	Abordo nesta seção as questões relativas à ausência de documentação para comprovar a efetiva realização dos procedimentos licitatórios da	Carta Convite 4/2010, para a contratação de reserva e fornecimento de bilhetes aéreos, reserva e locação de veículos automotivos e reserva de hospedagem, no qual a empresa Mix Travel Agência de Viagens Ltda. se sagrou vencedora; Carta Convite 12/2011, para fornecimento de refeições para 45 pessoas, que resultou na contratação da empresa Café Pieri Ltda.; e Carta Convite 13/2011, para fornecimento de serviços de coffee break para 45 pessoas, em que foi selecionada a empresa Joyce Lanches Ltda.
24.	No que diz respeito à ausência de documentação comprobatória da realização do Convite 4/2010, que resultou na contratação empresa Mix Travel Agência de Viagens Ltda. para a prestação de serviços de reserva e fornecimento de bilhetes aéreos, reserva e locação de veículos automotivos e reserva de hospedagem, realmente não constam dos autos documentos aptos a confirmar que o procedimento tenha efetivamente sido realizado, remanescendo, dessa forma, a inconsistência apontada pela unidade técnica, a qual, em conjunto com as demais falhas não elididas, deverá respaldar o julgamento pela irregularidade das contas dos responsáveis. 
25.	Nada obstante, a SecexAgroambiental efetuou o exame da documentação emitida pela agência de viagem contratada, por meio do qual constatou que as passagens e diárias por ela faturadas foram emitidas em nome dos participantes dos eventos realizados para a execução do objeto do convênio. Também foi possível identificar a relação entre as faturas emitidas e a movimentação bancária. Por esse motivo, em consonância com os posicionamentos da unidade técnica e do MPjTCU, reputo que devam ser acolhidos os valores pagos à Mix Travel Agência de Viagens Ltda.
26.	Em relação à contratação das empresas Café Pieri Ltda. e Joyce Lanches Ltda. para o fornecimento de refeições e de serviço de coffee break para 45 pessoas, o Parquet verificou que os documentos 17 e 18 anexados à peça de defesa do Sr. Luiz Curado demonstram que foram enviadas as cartas convite números 012 e 013 de 2011 para ao menos três fornecedores, entre os quais foram selecionados os que apresentaram proposta comercial de menor custo para cada serviço que se pretendia contratar (peça 29, p. 304-347) . Por esse motivo, acompanho o posicionamento do MPjTCU, de que resta descaracterizada a irregularidade inicialmente verificada pela unidade instrutiva, referente à não comprovação da realização de procedimento licitatório. 
- IV -
27.	Efetuo, nesta seção, o exame da irregularidade referente à ausência de depósito da contrapartida e de aplicação dos respectivos recursos no mercado financeiro. 
28.	De acordo com a Cláusula Quarta do termo do convênio, a contrapartida seria constituída pela entidade convenente na seguinte proporção: R$ 5.320,00 aportados em recursos financeiros e R$ 9.680,00 integralizados por meio do fornecimento de bens e serviços (peça 4, p. 9) . Conforme cronograma, a parcela financeira da contrapartida deveria ter sido depositada pela convenente em dezembro de 2009 (peça 29, p. 120) . 
29.	Nada obstante, a movimentação bancária constante do extrato da conta específica não registra qualquer lançamento a crédito que corresponda à quantia de contrapartida que ficou a cargo do IMA, o que confirma que o valor realmente não foi aportado pela entidade.
30.	Para o cálculo do respectivo débito, concordo com a metodologia utilizada pelo Ministério Público de Contas, que se orientou por aquela empregada no Acórdão 5774/2015-TCU-Primeira Câmara, de relatoria do Ministro José Múcio Monteiro, a qual prevê a proporcionalidade da contrapartida financeira em relação ao valor inicial do convênio, o que, no presente caso, resultou em 0,75% (R$ 5.320,00 / R$ 709.424,00) . 
31.	Assim, o valor do dano referente à ausência de aporte da parcela financeira da contrapartida deve corresponder ao produto da multiplicação do aludido percentual pelo montante referente ao total de despesas cuja execução restar aprovada ao final. O débito resultante deve ser imputado ao Sr. Luiz Antônio de Passos Curado (em solidariedade com o IMA) , na medida em que a data definida para a realização do depósito da contrapartida recaiu no período em que o responsável esteve à frente da gestão da entidade.
32. 	Quanto à ausência de aplicação dos respectivos recursos no mercado financeiro, anuo, uma vez mais, às conclusões do Parquet, de que restou elidida tal irregularidade.
33.	Isso porque, conforme informado pelo responsável, desde o dia de seu depósito na conta específica, os recursos foram direcionados para investimento, de forma automática, pelo banco. Ao examinar o extrato bancário da conta do convênio, verifica-se que, para cada pagamento efetuado, há um resgate de valor equivalente, aparentemente automático, de uma aplicação financeira em Certificado de Depósito Bancário (CDB) , intitulada "BB CDB DI". Portanto, a movimentação expressa no extrato bancário corrobora a informação de que os recursos foram aplicados diretamente pelo banco, motivo pelo qual deve ser acolhida a alegação apresentada pelo Sr. Luiz Curado sobre essa questão (peças 29, p. 20; e 41) . 
- V -
34.	No que tange à realização de despesas no Estado do Tocantins que não atenderam ao objeto do convênio, acompanho, também, o posicionamento divergente do MPjTCU, no sentido de que sejam acolhidas as alegações de defesa. 
35.	Isso porque o projeto visava inicialmente atender cooperativas localizadas no Estado do Tocantins. No entanto, após a realização da reunião de apresentação e da primeira etapa do projeto, seus potenciais beneficiários formalizaram sua desistência em aderir à RDI, por considerarem que o nível de desenvolvimento das cooperativas existente no estado à época estava muito aquém daquele exigido para a implementação do projeto (peça 29, p. 6-7) .
36.	Com efeito, em agosto de 2010, passados aproximadamente oito meses do início da vigência do ajuste, por intermédio do Ofício 034/presi/2010, o Sindicato e Organização das Cooperativas no Estado do Tocantins comunicou formalmente sua desistência em participar da integração, sob a alegação de falta de interesse das cooperativas. Por essa razão, houve a solicitação de realocação dos recursos para que a RDI pudesse ser implementada nas cooperativas associadas à Itambé, em Minas Gerais, a qual foi efetuada ao Mapa por meio do Ofício IMA 0016/2011 (peça 29, p. 37 e 42) .
37.	Assim sendo, tendo em vista que a desistência do projeto é fato alheio à vontade do gestor da entidade convenente, configurar-se-ia inapropriado atribuir-lhe a obrigação de restituir o valor correspondente às despesas realizadas no Estado do Tocantins, com as etapas iniciais implementadas ao longo do período em que o instrumento possuía como beneficiárias as cooperativas constituídas naquele ente da federação. Por conseguinte, avalio que devam ser acolhidos os argumentos do responsável quanto a este ponto.
- VI -
38.	Procedo agora à análise das despesas cuja regularidade não restou comprovada, concernentes a pagamentos realizados por meio de transferência online, cartão de débito, título, TED, documento de crédito, saques no caixa e outros, e sem apresentação dos comprovantes bancários correspondentes a cada transação. 
39.	Na mesma linha da SecexAgroambiental e do órgão ministerial, julgo que as despesas efetuadas para pagamentos referentes a serviços de acompanhamento técnico - contratados com os Srs. Jorge Luiz Reis Viana, Peter dos Santos e Alexandre Martins Torres -, devam ser rejeitadas, em razão da inviabilidade em se identificar correlação entre os valores registrados nos recibos emitidos por esses prestadores de serviço (R$ 71.500,00, R$ 98.000,00 e R$ 85.000,00, respectivamente, peças 29, p. 362, 380 e 398) e aqueles dispostos no extrato bancário da conta específica do convênio (peça 41) . 
40.	Cumpre deixar assente que a proposta de reprovação das despesas efetuadas com serviços de acompanhamento técnico do projeto não decorre da ausência de procedimento licitatório para proceder à contratação dos respectivos prestadores de serviço, pelas razões que expus na seção II deste Voto. Portanto, a rejeição das despesas se dá em razão do não estabelecimento do necessário nexo causal entre os dispêndios realizados e os recursos federais transferidos ao IMA.
41.	Quanto às demais despesas realizadas de forma irregular, operacionalizadas por intermédio de transferências online, cartões de débito, TEDs, saques realizados diretamente no caixa, etc., endosso as análises perpetradas pela unidade técnica e pelo Ministério Público junto ao TCU, por igualmente entender não ser possível identificar sua conexão com o objeto pactuado no convênio, tampouco estabelecer o nexo de causalidade entre esses dispêndios e os recursos federais descentralizados pelo Mapa.
- VII -
42.	O último ponto a ser abordado antes de concluir este Voto, diz respeito à informação apresentada pelo responsável acerca da sentença judicial prolatada nos autos da Ação Civil Pública 62581-12.2016.4.01.3400, na qual o Tribunal Regional Federal da 1ª Região (TRF/1) teria rejeitado a aduzida ação em razão da inexistência de ato de improbidade administrativa (peças 67-68) .
43.	Sobre esse assunto, esclareço que o Supremo Tribunal Federal (STF) tem apoiado a tese da independência entre as instâncias administrativa e judicial (Mandados de Segurança 26.969-DF e 25.880-DF) , no que é acompanhado pelo Superior Tribunal de Justiça - STJ (MS 7.080-DF, MS 7.138-DF e 7.042-DF) , corroborando, por extensão, o entendimento esposado por este Tribunal. Nesse sentido são, por exemplo, os Acórdão 3036/2015-TCU-Plenário, 10.042/2015, da 2ª Câmara, e 7.752/2015, 7.475/2015 e 7.123/2014, estes da 1ª Câmara.
44.	Destarte, as decisões proferidas no âmbito do Poder Judiciário somente podem interferir nos processos em trâmite neste Tribunal quando decorrerem de sentença criminal absolutória, na qual seja reconhecida ou provada a inexistência do fato ou a negativa da autoria em relação ao responsável (art. 935 do Código Civil) . Contudo, a alegação do defendente não se amolda a nenhuma dessas hipóteses, razão pela qual não verifico repercussão da decisão proferida no Poder Judiciário em relação a estes autos.
45.	Por último, ressalto que não foi caracterizada, no caso vertente, a prescrição da pretensão punitiva deste Tribunal, na medida em que as irregularidades que ensejaram a instauração desta TCE ocorreram nos exercícios de 2010 e 2011 e o ato que autorizou a citação dos responsáveis foi expedido em 30/11/2016 (peça 9) , antes, portanto, do interregno de dez anos previsto no art. 205 do Código Civil, utilizado como parâmetro por este Tribunal, conforme Acórdão 1441/2016-TCU-Plenário.
Ante o exposto, e com as vênias à unidade instrutiva, reitero a minha aderência ao posicionamento do Parquet especializado, e VOTO por que este Colegiado adote a minuta de Acórdão que ora submeto à apreciação.
TCU, Sala das Sessões Ministro Luciano Brandão Alves de Souza, em 15 de setembro de 2020.
Ministro JOÃO AUGUSTO RIBEIRO NARDES 
Relator